---
title: "GAME"
subtitle: "Bruto-Neto skaičiuoklė"
author: "Justas Mundeikis"
institute: "VU EVAF"
date: "`r format(Sys.time(), '%Y-%m-%d')`"
output:
  beamer_presentation: default
  ioslides_presentation: default
  slidy_presentation: default
---

```{r setup, include=FALSE}
knitr::opts_chunk$set(echo = FALSE)
```

## Bruto - Neto
* tax.lt : Atlyginimo ir mokesčių skaičiuoklė generuoja bruto - neto
* Uždavinys: parašyti funkciją, kuri paskaičiuotų neto atlyginimą
* NPD automatinis, jokio papildomo kaupimo pensijai

Pagalba:

* E-Seimas: Lietuvos Respublikos gyventojų pajamų mokesčio įstatymas
* funkcija turi atsižvelgt į 
* "Sodros įmokų grindis" (taikoma ir PSD)
* "Sodros" įmokų lubas  (netaikoma PSD)
* VDU naudoti 2019 prognozinį VDU, FinMin.lt
* tax.lt neteisingai skaičiuoja grindis ir lubas!

## Bruto - Neto
```{r, eval=FALSE, echo=TRUE}
bruto_neto <- function(x) {
    # baziniai parametrai
    # NPD
    # Mokestinė bazė
    # GPM
    # SODRA
    # PSD
    # neto 
}
```

## Šaltiniai
* [Tax.lt skaičiuoklė](https://www.tax.lt/skaiciuokles/atlyginimo_ir_mokesciu_skaiciuokle)
* [GPM įstyatymas](https://e-seimas.lrs.lt/portal/legalAct/lt/TAD/TAIS.171369/asr)
* [VMI](https://www.vmi.lt/cms/documents/10174/8274962/KD-8860+tarifai+nuo+2019+met%C5%B3/f4d12f92-cb8c-4c5a-bd59-f9317c9507d9)
* [Baziniai dydžiai](https://www.sodra.lt/lt/situacijos/statistika/pagrindiniai-socialiniai-rodikliai)
* [2019 prog VDU](http://finmin.lrv.lt/lt/aktualus-valstybes-finansu-duomenys/ekonomines-raidos-scenarijus)

## Funkcija    
```{r, echo=TRUE}
bruto_neto <- function(x) {
    # Baziniai parametrai
    GPM_1 <- 0.20;GPM_2 <- 0.27;PSD <- 0.0698;
    SODRA <- 0.1252;MMA <- 555;VDU <- 1283.2;
    lubos <- 10*VDU;NPD <- 300;NPD_coef <- 0.15;
    bruto <- x
    
    npd <- max(NPD - NPD_coef* max(0,(bruto - MMA)),0)
    mok_baz <- max(0,(bruto-npd))
    gpm <- ifelse(bruto<=lubos, mok_baz*GPM_1, 
                  lubos *GPM_1+(bruto-lubos)*GPM_2) 
    sodra <- min(bruto*SODRA, lubos * SODRA)
    psd <- bruto*PSD
    neto <- bruto - gpm - sodra - psd
    neto
} 
```




## Bruto - Neto
```{r, collapse=TRUE, echo=TRUE}
bruto_neto(10)
bruto_neto(100)
bruto_neto(1000)
bruto_neto(10000)
bruto_neto(100000)
```

