---
title: "Untitled"
author: "Justas Mundeikis"
institute: "Vilnius University (FEBA)"
date: "`r format(Sys.time(), '%Y-%m-%d')`"
output:
  html_document:
    toc: true
    df_print: paged
    number_sections: true
  pdf_document:
    toc: true
    number_sections: true
    includes:
      in_header: header.txt
---

```{r setup, include=FALSE}
knitr::opts_chunk$set(echo = TRUE)
```

# Vektoriai

## 
Sukurkite vektorių

```{r}
x <- c(1,5,9,3)
```

Kokią reikšmę Jums gražins komanda? `x<7`

```{r,eval=FALSE}
a) TRUE  TRUE FALSE  TRUE
b) TRUE  TRUE FALSE  FALSE
c) TRUE  TRUE TRUE  TRUE
d) FALSE FALSE TRUE TRUE
```

##

Sukurkite du vektorius

```{r}
a <- c(1,2,3,4)
b <- c(5,5,5)
```

Kokią reikšmę Jums gražins komanda? `a+b`

```{r,eval=FALSE}
a) 6 7 8 9
b) 6 7 8 NA
c) 6 7 8 9
Warning message:
In a + b : longer object length is not a multiple of shorter object length
d) 6 7 8 11
```

##
Sukurkite

```{r}
Amžius <- c(19,20,21,22,18)
Vardas <- c("Jonas", "Marija", "Ana","Petras", "Margarita")
Lytis <- c("V","M", "M","V","M" )
```

Koks kodas grąžintų

```{r, echo=FALSE}
df <- data.frame(Amžius, Vardas, Lytis)
subset(df, Lytis=="M")
```

```{r,eval=FALSE, error=TRUE}
a) df <- data.frame(c(Amžius), c(Vardas), c(Lytis))
   subset(df, Lytis=="M")
a) df <- data.frame(Amžius, Vardas, Lytis)
   subset(Lytis=="M")
c) df <- data.frame(c(Amžius, Vardas, Lytis))
   subset(df, Lytis=="M")
d) df <- data.frame(Amžius, Vardas, Lytis)
   df[df[,3]=="M",]
```

##

Ką grąžintų kodas?
```{r, eval=FALSE}
x <- seq(0:4)
skaičiai <- as.character(x)
as.integer(skaičiai)
```

```{r,eval=FALSE, error=TRUE}
a) Error...
b) "NA" "NA" "NA" "NA" "NA"
c ) 1 2 3 4 5
d) "1" "2" "3" "4" "5"
```

##
Ką grąžintų kodas?
```{r, eval=FALSE}
x <- seq(1:4)
(x+3)[(!is.na(x)) & x>2]
```

```{r,eval=FALSE, error=TRUE}
a) 6 7
b) 4 5 6 7
c) 1 2 3 4
d) numeric(0)
```

##
Atsispaudinkite `AirPassengers` dataset.  Šio dataset klasė yra "time series". Daugiau info rasite `?ts`

```{r}
AirPassengers
class(AirPassengers)
```

Koks kodas grąžintų 

```{r, echo=FALSE}
AirPassengers[time(AirPassengers)>=1949 & time(AirPassengers)<1950]
```

```{r,eval=FALSE, error=TRUE}
a) AirPassengers[AirPassengers>=1949 & AirPassengers<1950,1]
b) AirPassengers[AirPassengers >= 1949 & AirPassengers < 1950]
c) AirPassengers[AirPassengers >= 1949 & AirPassengers < 1950, 12]
d) AirPassengers[time(AirPassengers)>=1949 & time(AirPassengers)<1950]
```

##
```{r}
a <- c(1,2,3,4)
b <- c(T,F,F,T)
```
Ką grąžintų kodas
```{r, eval=FALSE}
sum(a[b])
```

```{r,eval=FALSE, error=TRUE}
a) 0
b) 5
c) NA
d) 10
```

##
Duotas vektorius
```{r}
x <- c(34, 56, 55, 87, NA, 4, 77, NA, 21, NA, 39)
```

Kuri komanda suskaičiuotų, kiek yra `NA` reikšmių vektoriuje x?

```{r, eval=FALSE}
a) count(is.na(x))
b) length(is.na(x))
c) sum(is.na(x))
d) count(!is.na(x))
e) sum(!is.na(x))
```