---
title: "Duomenų analizės įvadas"
subtitle: '2.2. dalis - R programavimas'
author: "Justas Mundeikis"
institute: "VU EVAF"
date: "`r format(Sys.time(), '%Y-%m-%d')`"
output:
 beamer_presentation:
  includes:
   in_header: header.txt
---

```{r setup, include=FALSE, error=TRUE}
knitr::opts_chunk$set(echo = TRUE, collapse = TRUE)
library(kableExtra)
```

## Turinys
\tableofcontents

# Loop funkcijos

## Loop funkcijos
Rašant skriptus, `for`, `while` ir kiti loopai yra tinkami, bet jeigu norima parašyti kodą tiesiog konsolėje, tada susiduriama su daug problemų.

* `apply`: taiko funkciją masyvo stulepliams / eilutėms
* `lapply`: loopina per list ir paleidžia funkciją kiekvienam elementui
* `sapply`: veikia kaip ir `lapply` tik supaprastina rezultatus
* `tapply`: taiko funkciją vektoriaus dalims
* `mapply`: multivariatinė `lapply` versija 

## apply
* `apply` naudojama taikyti funkcijas duomenų masyvų (`array`: `dataframe`, `matrix`) eilutėms ar stulpeliams. 
* `apply` iš esmės supaprastina `for loop` naudojimą.

```{r}
args(apply)
# kur X yra array
# MARGIN=1 eilutėms
# MARGIN=2 stulpeliams
# FUN taikoma funkcija
```

## apply
* `apply` taikymas matricų eilutėms ir stulpeliams

```{r}
x <- matrix(1:4,2,2)
x
apply(x, 1, mean) # 1 - eiltuėms
apply(x, 2, mean) # 2 - stulpeliams
apply(x, 1, sum) # 1 - eiltuėms
apply(x, 2, sum) # 2 - stulpeliams

```

## apply
* Norint pritaikyti apply funkciją daugiau dimensijų turinčiam duomenų masyvui, būtina nurodyti vektorių, kurios dimensijos išlaikomos
```{r}
x <- array(data=rnorm(40), dim = c(2,2,10))
# išlaikoma 1 ir 2 dimensijos, 
# jungiame per 3 dimensiją
apply(x, c(1,2), mean) 
```

## apply
Exercise:

* create a `sales` dataframe 
* calculate sum of sales using `apply`
    * for every month
    * for every sales-person
```{r}
#generate sales dataframe
set.seed(101)
sales <- data.frame(row.names = month.abb[1:12], 
                Marry=sample(0:100,12, replace = TRUE),
                John=sample(100:200,12, replace = TRUE),
                Felix=sample(150:300,12, replace = TRUE),
                Jenny=sample(0:400,12, replace = TRUE))
```

## apply
Solution:
```{r, echo=TRUE}
set.seed(101)
sales <- data.frame(row.names = month.abb[1:12], 
                Marry=sample(0:100,12, replace = TRUE),
                John=sample(100:200,12, replace = TRUE),
                Felix=sample(150:300,12, replace = TRUE),
                Jenny=sample(0:400,12, replace = TRUE))

apply(sales, MARGIN=1, sum)
apply(sales, MARGIN=2, sum)
```


## apply
Exercise: build the follwing graphs:

* line chart with dots for sum of monthly sales (hint: use `?plot`)
* bar chart for every sales-person's sum of yearly turnover 
* boxplot for every sales person's monthly sales

Solutions should look like:

```{r, echo=FALSE, fig.height=4.5}
par(mfrow=c(1,3))
plot(apply(sales, MARGIN=1, sum), type="b")
barplot(apply(sales, MARGIN=2, sum))
boxplot(sales)
```

## apply
Boxplotas:

* duomenys suskirstomi didėjimo tvarka
* 1Q = reikšmė ties 25% visų stebėjimu (dežutės apačia)
* 2Q = mediana = reikšmė ties 50% visų stebėjimu (storas brukšnys)
* 3Q = reikšmė ties 75% visų stebėjimu (dežutės viršus)
* IQR = 3Q-1Q 
* Whiskers 1Q-1.5*IQR, 3Q+1.5*IQR, bet  brežiama iki tiek, kiek yra reiškmių
* Outlayeriai, kas žemiau, aukščiau Whiskers 

## apply
Boxplotas:
```{r}
c <- c(sample(5:15, 20, replace = TRUE), 0, 25)
c
mean(c)
sd(c)
```

```{r, echo=FALSE, fig.height=4}
par(mfrow=c(1,2))
hist(c)
boxplot(c)
```
## apply
Solution:

```{r,eval=FALSE}

plot(apply(sales, MARGIN=1, sum), type="b")

barplot(apply(sales, MARGIN=2, sum))

boxplot(sales)
```


## apply
Jeigu norima apskaičiuoti dataframe / matricų eilučių ar stuleplių sumas / vidurkius, galima naudoti jau supaprastintas funkcijas, jos veikia dar greičiau, nes yra parašytas su c++, tačiau skirtumas pasijaučia tik su labai dideliais duomenų masyvais.

* `rowSums=apply(x,1,sum)`
* `rowMeans=apply(x,1,mean)`
* `colSums=apply(x,2,sum)`
* `colMeans=apply(x,2,mean)`

## apply
`apply` priima `...` taigi galima deleguoti papildomus funkcijų parametrus. 

PVZ:

* `quantile`: The generic function quantile produces sample quantiles corresponding to the given probabilities. The smallest observation corresponds to a probability of 0 and the largest to a probability of 1.
* `summary`: summary is a generic function used to produce result summaries of the results of various model fitting functions. The function invokes particular methods which depend on the class of the first argument.

## apply
PVZ:
```{r}
apply(sales, 2, quantile, probs=c(0,0.25 ,0.5, 0.75,1))
apply(sales, 2, summary, digits=0)
```

# rep
## rep
Replicate Elements of Vectors and Lists
* `rep` - replicates the values in x. It is a generic function.
*`?rep` - for more details

```{r, eval=FALSE}
args(rep)
rep(1:4, 2)
rep(1:4, each = 2)       # not the same.
rep(1:4, c(2,2,2,2))     # same as second.
rep(1:4, c(2,1,2,1))
rep(1:4, each = 2, len = 4)    # first 4 only.
rep(1:4, each = 2, len = 10)   # 8 integers plus two recycled 1's.
rep(1:4, each = 2, times = 3)  # length 24, 3 complete replications
```


# sweep

## sweep
Returns an array obtained from an input array by sweeping out a summary statistic.
```{r}
args(sweep)
```

## sweep
Standartizavimas:

* Kartais yra patogiau naudotis standartizuotais duomenimis
* $z=\frac{X-\mu}{\sigma}$
* z - kiek vertė `X` yra nutolusi nuo vidurkio kartų, matuojant standartiniais nuokrypiais
* `sales_mean` = $\mu$
* `sales_sd` = $\sigma$
* taikant prielaidą dėl normaliojo skirstinio:
    * 95% visų duomenų $\pm \mu$

PVZ:
```{r, eval=TRUE}
sales_mean <- apply(sales, 2, mean) 
sales_sd <- apply(sales, 2, sd)
df1 <- sweep(sales, 2, sales_mean, "-")
df2 <- sweep(df1, 2, sales_sd, "/")
```

## sweep
```{r, fig.height=4.5}
par(mfrow=c(1,2))
boxplot(sales)
boxplot(df2)
```

```{r, echo=FALSE}
rm(list = c("df1", "df2"))
```

# lapply
## lapply
* `lapply` priima 3 argumentus: 
    1. list objektą, 
    2. funkciją arba funkcijos pavadinimą, 
    3. galimus funkcijos papildomus argumentus
* `lapply` visad grąžina `list` klasės objektą
* Jeigu `X` nėra list, tada R bando paversti `X` list objektu.

## lapply

```{r}
set.seed(101)
x <-  list(a=1:10, 
           b=rnorm(50), 
           c=seq(from=100, to=200, by=2))

lapply(x, mean)
```

## lapply

```{r}
y <- 1:3
#taip R/lapply mato vektorių x konvertvus jį į list objektą
#list susideda iš trijų elementų kiekvienas elementas turi savo reikmšmę
as.list(1:3) 
```

## lapply
* `runif` generuoja tolygiojo skirstinio atsitiktinius skaičius (`runif(n, min = 0, max = 1)`)
```{r}
lapply(y, runif)
```

## lapply
Išnaudojant `...` galime perleisti papildomus argumentus `runif` funckijai:
```{r}
lapply(y, runif, min=5, max=10)
```

## lapply
`lapply` ir kitos apply funkcijos gali naudotis `USER DEFINED FUNCTION` (UDF), t.y. niekur kitur nedefinuotomis funkcijomis
```{r}
z <- list(a=matrix(1:9, nrow=3, ncol = 3), 
          b=matrix(1:4, nrow = 2, ncol=2))
#elt yra anoniminė funkcija. vietoj "elt" galėtų būti "x", 
#arba "abrakadabra"
lapply(z, function(elt) elt[,1, drop=FALSE]) 
```

## lapply
Klausimas: ką generuoja ši `lapply` funkcija?
```{r}
set.seed(101)
A <- matrix(sample(1:10,9),3,3)
B <- matrix(sample(1:10,9),3,3)
C <- matrix(sample(1:10,9),3,3)
MAT_LIST <- list(A,B,C)

lapply(MAT_LIST, "[", ,1)
```

## lapply
Exercise:
Use `lapply` to calculate the sum of sales for every sales-person

Solution:
```{r, echo=TRUE}
lapply(sales, sum)
```


# sapply

## sapply
`sapply` bando supaprastinti `lapply` rezultatus (jeigu įmanoma)

* jeigu `lapply` grąžintų list, kurių kiekvienas elementas yra 1 ilgumo, tada `sapply` grąžina vektorių
* jeigu `lapply` grąžintų list, kurių kiekvienas elementas yra >1 ir vienodo ilgumo, tada `sapply` grąžina matricą
* jeigu netinka pirma du variantai, grąžina list kaip ir `lapply`

## sapply
```{r}
set.seed(101)
x <-  list(a=1:10, 
           b=rnorm(50), 
           c=seq(from=100, to=200, by=2))
lapply(x, mean)

sapply(x, mean)
```

## sapply
```{r}
sapply(MAT_LIST,"[",1,1, simplify = TRUE)  # nepriima tuščių argumentų
sapply(MAT_LIST,"[",1,1, simplify = FALSE) # nepriima tuščių argumentų

```


## sapply
Exercise:
Use `sapply` to calculate sales for every sales-person

Solution:
```{r, echo=TRUE}
sapply(sales, sum)
```


# mapply

## mapply
* `mapply` taiko paraleliai (vienu metu) funckiją skirtingiems argumentams naudojantis list arba vektoriais
* "m" - multivariate
```{r}
str(mapply)
```

* `FUN` yra funkcija, kuri bus taikoma
* `...` argumentai, kuriais naudojamasi funkcijoje
* `MoreArgs` kiti `FUN` argumentai
* `SIMPLIFY` ar rezultatas turėtų būti simplifikuotas kaip `sapply`

## mapply
Jeigu norime sukurti tokį list objektą, 4 kartus rašome rep(), su argumentais 1-4 ir 4-1
```{r}
list(rep(1,4), rep(2,3), rep(3,2), rep(4,1))
```


## mapply
Supaprastinant galima naudoti `mapply` funkciją, kurios argumentai `rep` funckija ir du vektoriai 1:4 ir 4:1
```{r}
mapply(rep, 1:4, 4:1)
```

## mapply
Funkcija `noise` generuoja `n` atsitiktinių normaliojo skirstinio skaičių su vidurkiu `mean` ir standartiniu nuokrypiu `sd`
```{r}
noise <- function(n, mean, sd){
        rnorm(n, mean, sd)
        }

noise(4,1,0.01) # veikia kaip tikėtasi
# list(noise(1,1,0.01),noise(2,2,0.01),noise(3,3,0.01),noise(4,4,0.01))
noise(1:4,1:4,0.01) # veikia ne kaip tikėtasi
```

## mapply
Šioje vietoje galima naudotis `mapply` tam, kad funkcija priimtų argumentus iš vektorių
```{r}
# dabar norime generuoti tokį list objektą
# list(noise(1,1,0.01),noise(2,2,0.01),noise(3,3,0.01),noise(4,4,0.01))
mapply(noise, 1:4, 1:4, 0.01)
```

## mapply
Exercise:

* Generate following matrix using `mapply`
```{r, echo=FALSE}
mapply(rep, 1:5,5)
```

# rapply

## rapply
`rapply` yra *recursive apply* ir taikomas `list` objektams
```{r}
args(rapply)

# PVZ:
z <- list(1,2,3,4)
rapply(z, function(x){x^2})
# jeigu funkcija telpa į vieną eilutę, galime be {}
rapply(z, function(x) x^2)
```

## rapply
Exercise:

* Calculate the bonus for each salesperson
* Bonus =0.15 * average sales of the year (use `rapply` and either `lapply` or `sapply`) 

## rapply
Solutions:

```{r, echo=TRUE}
#kai visi keliai veda į Romą :)
rapply(lapply(sales, mean), function(x) x*0.15)
rapply(sapply(sales, mean, simplify = FALSE), function(x) x*0.15)
rapply(sales, function(x) mean(x)*0.15)
# aišku galima ir ...
apply(sales, 2, mean)*0.15
sapply(sales, mean)*0.15
```

## rapply
Papildomi `rapply` pvz., savistudijoms 
https://www.r-bloggers.com/rapply-function-explanation-and-examples


# tapply

## tapply
Apply a function to each cell of a ragged array, that is to each (non-empty) group of values given by a unique combination of the levels of certain factors.

```{r}
str(tapply)
```

* `X` yra vektorius
* `INDEX` faktorius arba faktorių list
* `FUN` taikoma funkcija
* `...` papildomi `FUN` argumentai
* `simplify` ar supaprastinti rezultatus


## tapply
```{r}
set.seed(101)
x <- c(rnorm(10), runif(10, min=5, max=15), rnorm(10, mean = 100))
x
# Generate factors by specifying the pattern of their levels.
#gl(n, k, length = n*k, labels = seq_len(n), ordered = FALSE)
f <- gl(3,10) 
f
```

## tapply
Supjaustome `x` vektorių pagal faktorių vektorių `f` ir pritaikome `mean`

```{r}
tapply(x, f, mean)
tapply(x, f, mean, simplify = FALSE)
```

## tapply
Supjaustome `x` vektorių pagal faktorių vektorių `f` ir pritaikome `summary`
```{r}
tapply(x, f, summary)
```


# split
## split
`split` padalina vektorių arba kitą objektą į grupes priklausomai nuo faktorių arba faktorių list

* `x` vektorius / list / dataframe
* `f` faktorius arba faktorių list
* `drop` indikuoja, ar tušti faktoriai turėtų būti panaikinti 

```{r}
str(split)
```



## split
```{r}
split(x, f)
# dabar galima naudoti lapply / sapply
```

## split
Taigi galime suskaidyti `x` į 3 `list` objektus ir tada kiekvienam atlikti `lapply`, `sapply` arba iškart `tapply`
```{r}
lapply(split(x, f),mean)
sapply(split(x,f), mean)
# tolygu:
tapply(x, f, mean)
```

## split

* Pasitikriname ar loadina `airquality` dataset, jeigu ne `library(datasets)`
* Mūsų tikslas: apskaičiuoti 4 kintamųjų vidurkius: Ozone, Solar.R, Wind, Temp
```{r}
head(airquality)
```

## split
Supjaustome `airquality` pagal mėnesius:
```{r}
s <- split(airquality, airquality$Month)
```

## split
* Pritaikome `sapply` funckiją (galima ir `lapply`, bet skaidrėse per daug vietos atima :D)
* Ką reikia pakeisti, jog negauti mėnesių ir dienų vidurkių, bei panaikinti `NA`?
```{r}
sapply(s, function(x) colMeans(x))
#tolygu 
# sapply(s, function(x) apply(x,2,mean))
```

## split
Solution:
```{r, echo=TRUE}
# pastaba: dataframe[1:n], pradėjo veikti kaip df[,1:n]
# tad kodas veiktų colMeans(x[1:4], na.rm=TRUE) t.y. be ","
# bet dirbkite tvarkingai su ","
sapply(s, function(x) colMeans(x[,1:4], na.rm=TRUE))
# ALT: sapply(s, function(x) apply(x[,1:4],2,mean, na.rm=TRUE))
# veikia ir
# sapply(s, function(x) colMeans(x[1:4], na.rm=TRUE))
```


## split
Importuojame į R tikrus Lietuvos darbo užmokesčio duomenis:

(pastaba: dėl laiko stokos, duomenų surinkimas iš LSD ir EUROSTAT bus seminaro uždavinyje, dabar naudotis clonuotame folderyje esančiu failu)
```{r}
#bandant atkartoti, pasikeisti relatyvų/absoliutų adresą!!!
df <- read.csv("./duomenys_paskaitoms/Darbo_užmokestis_mėnesinis_1995_2017.csv")
head(df,5)
```

## split
* Supjaustom `df` pagal `Lytis` ir `Sektorius`
* Inspektuojam gautą objektą
```{r}
df_s <- split(df, list(df$Lytis, df$Sektorius))
```


## split
Apskaičiuojamepajamų vidurkius
```{r}
sapply(df_s, function(x) mean(x[,"Reikšmė"], na.rm=TRUE))
```

# aggregate
## agregate
Splits the data into subsets, computes summary statistics for each, and returns the result in a convenient form.

* x - an R object.
* by- a list of grouping elements, each as long as the variables in the data frame x. The elements are coerced to factors before use.

```{r}
args(aggregate)
?aggregate
```


## agregate
```{r}
aggregate(airquality, 
          list(airquality$Month), #jeigu nebus list() mes klaidą
          FUN=mean, 
          na.rm=TRUE)
# tik vienam kintamajam
aggregate(airquality$Ozone, list(airquality$Month), FUN=mean, na.rm=TRUE)
```


## agregate
Exercise:

* pritaikykite `aggregate` norint apskaičiuoti vidutines mėnesines pajamas Lietuvoje pagal lytį ir sektorius
* (tikėtina pakeisiu dataset, nes šiaip šis skaičiavimas nėra labai prasmingas)

```{r, eval=TRUE, echo=FALSE}
aggregate(df$Reikšmė,list(Lytis=df$Lytis, Sektorius=df$Sektorius),FUN = mean, na.rm=TRUE)
# setNames(aggregate(df$Reikšmė,list(df$Lytis, df$Sektorius),FUN = mean, na.rm=TRUE), c("Lytis", "Sektorius", "Reikšmė"))
# note: Lytis=... Sektorius=... perduodami tam, kad generuot antraštes lentelėje
# palyginimui
# aggregate(df$Reikšmė,list(df$Lytis, df$Sektorius),FUN = mean, na.rm=TRUE)
```

# Skirstiniai

## Distribucijos (lt. = skirstiniai)
Ne retai atliekant įvarius tyrimus ar skaičiuojant tikimybes statistikoje, reikės remtis tam tikrais skirstiniais.

`?distributions` 

* dnorm
* dgamma
* beta
* dpois

ir t.t.

## Distribucijos
Šioje dalyje aptarsime:

* Binomial Distribution
* Poisson Distribution
* Continuous Uniform Distribution
* Exponential Distribution
* Normal Distribution


## Distribucijos
Visos distribucijos galimos su 4 funkcijomis:

```{r, eval=FALSE}
# ?dnorm

dnorm(x, mean = 0, sd = 1, log = FALSE)
pnorm(q, mean = 0, sd = 1, lower.tail = TRUE, log.p = FALSE)
qnorm(p, mean = 0, sd = 1, lower.tail = TRUE, log.p = FALSE)
rnorm(n, mean = 0, sd = 1)
```

* d density
* p cumulative distribution
* q quantile function
* r random number generation


## Binominis skirstinys
Dichotomine matavimų skale matuojamų požymių reikšmių skirstinys (0/1, herbas/skaičius, moteris/vyras, išlaikė/neišlaikė) 

Skirstinys yra diskretus ir apibūdinamas parametrais *n* ir *p*. Parametras $n \geq 0$ reiškia bandymų skaičių, o *p* – požymio tikimybę įgyti vieną iš dviejų galimų reikšmių. 

Binominio skirstinio pasiskirstymo tankio funkcija (tikimybė gauti x reikmšę su n bandymų ir p tikimybės reikmše):
$$ f(x)= \binom{n}{x} p ^x (1-p)^{n-x} \text{ kur } x=1,2,3,...,n$$


## Binominis skirstinys
Tarkime duomenų analizės teste yra 10 klausimų, kurių kiekvienas turi 4 galimus atsakymus, iš kurių tik vienas yra teisingas. Tarkime studentas atėjo visiškai nepasiruošęs ir visiškai atsitiktinai pasirinks atsakymus. Norint išlaikyti testą, reikia teisingai astakyti į ne mažiau kaip 5 klausimus.
Kokia tikimybė, jog studentas neišlaikys testo?

* p = 1/4=0.25 ir (1-p)=1-0.25=0.75
* n = 10
* x=4

Diskreti tikimybė:
```{r}
# tikimybė jog studentas atsakys lygiai 4 teisingai
dbinom(x=4, size = 10, prob = 0.25)
```

## Binominis skirstinys
Skirstinio funkcija
```{r, fig.height=5}
x <- seq(from=0, to=10, by=1)
y <- dbinom(x, size=10, prob=0.25)
plot(x,y, type = "b")
axis(side = 1, at = x,labels = T)
```

## Binominis skirstinys
Tačiau norint žinoti visas vertes iki 4
```{r}
# todėl norint žinoti tikimybę jog studentas atsakys į 4 arba mažiau
dbinom(x=0, size = 10, prob = 0.25)+
        dbinom(x=1, size = 10, prob = 0.25)+
        dbinom(x=2, size = 10, prob = 0.25)+
        dbinom(x=3, size = 10, prob = 0.25)+
        dbinom(x=4, size = 10, prob = 0.25)
# sum(mapply(dbinom, 0:4, 10,.25))

# alternatyviai galima pasinaudoti pbinom()
pbinom(q=4, size= 10, prob = 0.25, lower.tail = TRUE)
# tačiau piktąjį dėstytoją domina, 
# kokia tikimybė, jog studentas "praslys":
pbinom(q=4, size= 10, prob = 0.25, lower.tail = FALSE)
```

## Binominis skirstinys
Binominio skirstinio ***tankio funkcija***
```{r, fig.height=5}
x <- seq(from=0, to=10, by=1)
y <- pbinom(x, size=10, prob=0.25)
plot(x,y, type = "b")
axis(side = 1, at = x,labels = T)
```


## Binominis skirstinys
Tarkime dėstytojas nori nustatyti ribą, į kiek klausimų turi teisingai atsakyti studentai, kai:

* studentai turėdami 4 galimus pasirinkimus (daugiau alternatyvių atsakymų dėstytojas nenori sugalvoti, nes tingi)
* destyjas nenori, kad studentai praslystų pro testą didesne nei 1% tikimybe
* destytojas tingi galvoti daugiau nei 10 klausimų

```{r}
qbinom(0.01, 10, 0.25, lower.tail = FALSE)
pbinom(5,10,.25,lower.tail = FALSE) # galima pasitikrinti tikimybes
pbinom(6,10,.25,lower.tail = FALSE) # galima pasitikrinti tikimybes
```

## Poisson skirstinys
Diskretus skirstinys (tikimybių pasiskirstymo dėsnis), nusakantis įvykių tikimybes įvykti per tam tikrą laiko intervalą, jeigu įvykiai vyksta pastoviu dažniu ir yra nepriklausomi vienas nuo kito.

* Vidurkis= $\bar{k}=\lambda$
* Dispersija= $\sigma^2= \lambda$

Jei per tam tikrą laiko intervalą įvyksta vidutiniškai $\lambda$ įvykių, tuomet tikimybė, kad per tą laiką įvyks tiksliai $x$ įvykių bus lygi: 

$$ f(x)= \frac{\lambda^x e^{-\lambda}}{x!} \text{ kur } x=1,2,3,...,n$$

## Poisson skirstinys
Poisson distribucija, kur $\lambda$ yra vidutinė įvykio tikimybė per tam tikrą laikotarpį
```{r, fig.height=2.5}
rpois(n=10, lambda = 1)
rpois(n=10, lambda=2)
sim <-rpois(n=1000, lambda=2)
mean(sim)
sd(sim)^2 # dispersija=sigma^2=sd^2
hist(sim)
```


## Poisson skirstinys

Skambučių centras per valandą sulaukia 50 skambučių. *Maximum capacity* yra 65 skambučiai per valandą. Tada skambučiai nukreipiami į alternatyvų skambučių centrą, kuriame dirba beždžionėlės, tad klientai visad lieka nepatenkinti. Klausimas, kokia yra tikimybė, jog per sekančią valandą skambučių centras sulauks: 5, 30, 60  (arba mažiau skambučių):
```{r}
dpois(5, 50) ## 5 Pr(x=5), lambda=50
dpois(30 , 50) ## 30  Pr(x=30), lambda=50
dpois(60, 50) ## 60  Pr(x=50), lambda=50

ppois(5, 50) ## 5 arba mažiau skambučių Pr(x<=5), lambda=50
ppois(30, 50) ## 30 arba mažiau skambučių Pr(x<=30), lambda=50
ppois(60, 50) ## 60 arba mažiau skambučių Pr(x<=50),lambda=50
```


## Poisson skirstinys
Exercise:

Kokia tikimybė, jog skambučių centras sulauks daugiau skambučių nei skambučių centro maksimalus aptarnavimo limitas?

Jeigu įmonės išsikeltas tiklsas, jog nepatenkintų klientų būtų mažiau nei 0.1%, ar patartumėte vadovybei plėsti skambučių centro galimybes? Kiek papildomų darbuotojų reikia nusamdyti skambučiui centrui, jeigu 1 darbuotojas gali priimti po 5 skambučius per valandą?

## Poisson skirstinys
Solution:

```{r, echo=TRUE}
ppois(q=65, lambda = 50, lower.tail = FALSE)

# Kiek papildomų skambučių reiktų papildomai galėti priimti?
qpois(p=0.001, lambda = 50, lower.tail = FALSE)

ceiling(
        (qpois(p=0.001, lambda = 50, lower.tail = FALSE) - 65) / 5
        )
```


## Tolygusis skirstinys (Continuous uniform distribution)
Skirstinys su vienoda tikimybe visiems skaičiams tarp `a` ir `b`. Visais kitais atvejais tikimybė =0.
$$
f(x)=
\begin{cases} 
\frac{1}{b-a} \text{ when } a \leq x \leq b
\\0, else
\end{cases}
$$

## Tolygusis skirstinys (Continuous uniform distribution)

```{r, fig.height=5}
dist <- runif(n=1000, min=2, max=5)
hist(dist, breaks = seq(from=0, to=6, by=1))
```


## Eksponentinis skirstinys
is the probability distribution that describes the time between events in a Poisson point process, i.e., a process in which events occur continuously and independently at a constant average rate
$$
f(x, \lambda)=
\begin{cases} 
\lambda e^{- \lambda x} , \text{ when }x\geq 0
\\0, x < 0
\end{cases}
$$

$$
f(x, \mu)=
\begin{cases} 
\frac{1}{\mu} e^{-x/ \mu} , \text{ when }x\geq 0
\\0, x < 0
\end{cases}
$$


## Eksponentinis skirstinys

```{r}
?dexp
```

## Eksponentinis skirstinys
PVZ: Tarkime kasininkas aptarnauja vieną klientą per vidutiniškai 3 minutes. Žinoma, kad aptarnavimo laikas turi eksponentinį skirstinį. Kokia tikimybe sekantis klientas bus aptarnautas per mažiau nei 2 minutes

* vidutinis aptarnavimo greitis: 1/3=0.333 klientų per minutę

```{r}
pexp(2, rate=1/3)
```

## Eksponentinis skirstinys

```{r, fig.height=5}
x <- seq(from=0, to=10, by=1)
y <- dexp(x, rate=1/3 )
plot(x,y, type = "l")
axis(side = 1, at = x,labels = T)
```

## Eksponentinis skirstinys
Tankio funkcija:
```{r, fig.height=5}
x <- seq(from=0, to=10, by=1)
y <- pexp(x, rate=1/3 )
plot(x,y, type = "l")
axis(side = 1, at = x,labels = T)
```


## Normalusis skirstinys

Sakysime, kad atsitiktinis dydis x turi normalųjį skirstinį, jei jo tankis
$$\varphi_{\mu,\sigma}(x)=\frac{1}{\sqrt{2 \pi \sigma^2}}e^{-(x-\mu)^2/(2\sigma^2)} \text{ for } - \infty<x< \infty ; -\infty<\mu< \infty, \sigma^2>0 $$
Sakysime, kad atsitiktinis dydis x turi standartinį normalųjį skirstinį, jeigu $\mu=0, \sigma^2=1$

## Normalusis skirstinys
```{r, fig.height=5}
x <- seq(from=-5, to=5, by=0.2)
y <- dnorm(x)
plot(x,y, type = "p")
axis(side = 1, at = x,labels = F)
```

## Normalusis skirstinys
```{r, fig.height=5}
x <- seq(from=-5, to=5, by=0.2)
y <- pnorm(x)
plot(x,y, type = "p")
axis(side = 1, at = x,labels = F)
```

## Normalusis skirstinys
* Tarkime yra žinoma, jog ūgis turi normalųjį skirstinį
* Kurso vidurkis: 1.70, standartinis nuokrypis: 10 cm
* Klausimai:
    * kokia tikimyybė, jog auditorijoje bus 1.5m arba mažesnis asmuo
    * kokia tikimybė, jog auditorijoje bus 1.85m arba didesnis asmuo
    * iki kokio ūgio bus 95% visų studentų
    
## Normalusis skirstinys
Solutions:
```{r, echo=TRUE}
pnorm(q=1.5,mean=1.7,sd=0.1, lower.tail = TRUE)
pnorm(q=1.85, mean=1.7,sd=0.1, lower.tail = FALSE)
qnorm(p=0.95,mean=1.7, sd=0.1, lower.tail = TRUE)
```
