---
title: "Duomenų analizės įvadas"
subtitle: '4.1. dalis'
author: "Justas Mundeikis"
institute: "VU EVAF"
date: "`r format(Sys.time(), '%Y-%m-%d')`"
output:
 beamer_presentation:
   includes:
     in_header: header.txt
editor_options: 
  chunk_output_type: console
---

```{r setup, include=FALSE, error=TRUE}
knitr::opts_chunk$set(echo = TRUE, collapse = TRUE, warning=FALSE)
library(ggplot2)
library(Hmisc)
library(eurostat)
library(dplyr)
```

## Turinys
\tableofcontents

# Analitinių grafikų principai

## Analitinių grafikų principai

1. Parodykite skirtumus
    * Hipotezių įrodymai visada yra reliatyvūs (alternatyviai hipotezei)
    * Ar grafikas atsako į klausimą: "Palyginus su kuo?"
```{r, fig.height=4}
df <- data.frame(Control=rnorm(100,1), Experiment =rnorm(100,0))
boxplot(df)
abline(h=0, col="red")
```

## Analitinių grafikų principai

2. Parodykite priežastinius-pasekminius ryšius
    * Nebūtinai tikras priežastinis ryšis, bet kaip Jūs / teorija mano

```{r, fig.height=4}
df <- data.frame(Control=rnorm(100,1), Experiment =rnorm(100,0), Control=rnorm(100,2), Experiment =rnorm(100,4))
boxplot(df)
abline(h=0, col="red")
abline(h=2, col="green")
```

## Analitinių grafikų principai

3. Parodykite *multivariate data*
    * *multivariate* = daugiau nei 2 kintamieji
    
```{r, fig.height=5}
with(airquality, plot(Ozone, Solar.R))
with(airquality, abline(lm(Solar.R~Ozone)))
```

## Analitinių grafikų principai

4. Integruokite skirtingus įrodymus
    * dažnai grafikai yra iškalbingesni
    * tačiau kartais lentelės gali būti naudingesnės
    * grafikų, lentelių derinys
    
5. Tvarkingai aprašykite
    * Pavadinimai, ašys
    * Šaltiniai, geriausia nurodyti lentelės ID (pvz., Eurostat (nama_10_q))
6. *Content is king*
    * Jeigu neturite įdomios "istorijos", joks grafikas Jūsų neišgelbės

Šaltinis [Edward Tufte (2006), Beutiful Evidence](https://www.edwardtufte.com/)

## Kam naudojami grafikai

* Suprasti duomenų savybes
* Atrasti dėsningumus
* Identifikuoti sąsajas, kurios kurtų prielaidas modeliavimui
* Komunikuoti gautus rezultatus

 ## EDA grafikai
 
 * EDA - *exploratory data analysis*
 * greitai ir paprastai sugeneruoti grafikai
 * daug grafikų
 * padeda analitikui suprasti sąsajas
 * grožis kuriamas su `ggplot2` (vėliau)
 
## Summary
```{r, fig.height=5}
summary(ChickWeight)
```


## Boxplot
```{r, fig.height=5}
with(subset(ChickWeight, Time==21), boxplot(weight~Diet))
```


## Histrogram
* `rug` plottina pavienius elementus
* stulpelių skaičius savo nuožiūrą
```{r, fig.height=5}
with(subset(ChickWeight, Time==21), hist(weight))
with(subset(ChickWeight, Time==21), rug(weight))
```

## Histrogram
* `abline` brėžia tieses
* `v=..`
* `h=..`
```{r, fig.height=5}
with(subset(ChickWeight, Time==21), hist(weight))
abline(v=median(ChickWeight$weight[ChickWeight$Time==21]), col=2)
```

## Barplot
```{r, fig.height=5}
table(ChickWeight$Diet)
barplot(table(ChickWeight$Diet))
```

## Scatterplot

```{r, fig.height=5}
plot(ChickWeight)
```

## Scatterplot

```{r, fig.height=5}
with(ChickWeight, plot(Time, weight))
abline(with(ChickWeight, lm(weight~Time)), col=4)
```

## Scatterplot
```{r, fig.height=5}
par(mfrow=c(2,2))
with(subset(ChickWeight, Diet==1), plot(Time, weight, main="Diet 1"))
with(subset(ChickWeight, Diet==2), plot(Time, weight, main="Diet 2"))
with(subset(ChickWeight, Diet==3), plot(Time, weight, main="Diet 3"))
with(subset(ChickWeight, Diet==4), plot(Time, weight, main="Diet 4"))
```

## Base Graphics parametrai
* pch - the plotting symbol
* lty - the line type
* lwd -  thje line width
* col - color
* xlab - charackter string x-axis label
* ylab - charackter string y-axis label
* main - charackter string main label

## `par`
* par - gloablūs parametrai
* bg - the background color
* mar - the margin size
* oma - the outer margin size
* mfrow - number of plots per row, column (filled row-wise)
* mfcol - number of plots per row, column (filled col-wise)
* pasitikrinti galima :
```{r}
par("bg")
par("mar")
```

## Base plotting funkcijos
* plot sukuria pagrinį grafika
* lines - prideda linijas (vektorius)
* points - prideda taškus
* text - prideda tekstą
* title - prideda anotacijas
* axis - prideda ašių *ticks* ir *labels*

## Scatterplot
```{r, fig.height=4.5}
with(ChickWeight, plot(Time, weight))
with(subset(ChickWeight, Diet==3), points(Time, weight, col="red"))
legend("topleft", pch=1, col=c("black", "red"), legend=c("ALL", "Diet 3"))
```

## Scatterplot
* `type="n"` nepiešia nieko, tik sukuria bazę
```{r, fig.height=4.5}
with(ChickWeight, plot(Time, weight), type="n")
with(subset(ChickWeight, Diet==1), points(Time, weight, main="Diet 1", col=5))
with(subset(ChickWeight, Diet==2), points(Time, weight, main="Diet 2", col=2))
with(subset(ChickWeight, Diet==3), points(Time, weight, main="Diet 3", col=3))
with(subset(ChickWeight, Diet==4), points(Time, weight, main="Diet 4", col=4))
legend("topleft", pch=1, col=c(5,2,3,4), legend=c("D1", "D2", "D3", "D4"))
```

## Tiesinė regresija
```{r, fig.height=4.5}
model <- lm(weight~Time, ChickWeight)
with(ChickWeight, plot(Time, weight), type="n")
abline(model, lwd=3, col=2)
```

## `mar` ir `oma`
```{r, fig.height=4.5}
par("mar")
par("oma")
```

## `outer` ir `mtext`
```{r, fig.height=3}
par(mfrow=c(1,3),par=c(1,1,1,1),oma=c(0,0,2,0),bg="grey")
with(airquality, {
    plot(Wind, Ozone, main="Wind and Ozone", pch=1)
    plot(Solar.R, Ozone, main="Solar.R and Ozone", pch=2)
    plot(Temp, Ozone, main="Temp and Ozone", pch=3)
    mtext("Weather in NY", outer = TRUE)
})
```

## example(points)
* išbandykite: example(points)

## Graphics devices
* ? Devices
* Ekrane (windows(). quartz(), x11())
* Vektoriniai formatai
    * pdf
    * svg
    * ...
* Bitmap formatai
    * png
    * jpeg
    * tiff
    * bmp
* dev.copy()

## Graphics devices
```{r, eval=FALSE}
pdf(file="plot.pdf") # įjungiamas device
plot(airquality$Ozone) # kas siunčiama
dev.off() # išjungiamas device
```

## Graphics devices
```{r, eval=FALSE}
plot(airquality$Ozone)
dev.copy(png, file="plot.png")
dev.off() # išjungiamas device
```

# ggplot2

## ggplot2
* gg - Grammer of Graphics (Leland Wilkinson)
* parašyta Hadley Wickham (taip kur ir dplyr...)
* `install.packages(ggplot2)`
* [cheatsheet ggplot2](https://www.rstudio.com/wp-content/uploads/2015/03/ggplot2-cheatsheet.pdf)

## ggplot2
* gg - Grammer of Graphics (Leland Wilkinson)
* parašyta Hadley Wickham (taip kur ir dplyr...)
* duomenys turi būti `dataframe` objekte, geriausia `long` formatu
* `install.packages(ggplot2)`
* [cheatsheet ggplot2](https://www.rstudio.com/wp-content/uploads/2015/03/ggplot2-cheatsheet.pdf)

## ggplot2
* A data frame
* aesthetic mappings - spalva, dydis
* geoms - objektai (taškai, linijos...)
* facets - kondicionalus plotai
* stats - statistinės transormacijos
* scales - kokias skales naudojamos
* coordinate system 

## ggplot2

```{r, fig.height=4}
# library(ggplot2)
ggplot(mpg, aes(hwy, cty)) +  
    geom_point(aes(color = cyl)) +  
    geom_smooth(method ="lm") +  
    coord_cartesian() +  
    scale_color_gradient() +  
    theme_bw()

```

## ggplot2

```{r, fig.height=4}
ggplot(mpg)+
    geom_point(aes(displ, cty))
```

## ggplot2

```{r, fig.height=4}
ggplot(mpg)+
    geom_point(aes(displ, cty, color=drv))
```

## ggplot2
```{r, fig.height=4}
ggplot(mpg)+
    geom_point(aes(displ, cty, color=drv))
```


## ggplot2
```{r, fig.height=4}
ggplot(mpg, aes(displ, cty))+
    geom_point(aes(color=drv))
```

## ggplot2
```{r, fig.height=4}
ggplot(mpg, aes(displ, cty))+
    geom_point(aes(color=drv))+
    geom_smooth()
```

## ggplot2
```{r, fig.height=4}
ggplot(mpg, aes(displ, cty))+
    geom_point(aes(color=drv))+
    geom_smooth(aes(color=drv))
```

## ggplot2
```{r, fig.height=4}
ggplot(mpg, aes(cty))+
    geom_histogram()
```

## ggplot2
```{r, fig.height=4}
ggplot(mpg, aes(cty))+
    geom_histogram(aes(fill=drv))
```

## ggplot2
```{r, fig.height=4}
ggplot(mpg, aes(displ, cty))+
    geom_point()+
    facet_grid(~ drv)
```

## ggplot2
```{r, fig.height=4}
ggplot(mpg, aes(cty))+
    geom_density()
```

## ggplot2
```{r, fig.height=4}
ggplot(mpg, aes(cty))+
    geom_density(aes(col=drv))
```

## ggplot2
```{r, fig.height=4}
ggplot(mpg, aes(cty))+
    geom_density(aes(col=drv))
```

## Outlayeriai

```{r}
df<- data.frame(x=1:100, y=rnorm(100))
df[50,2] <-100
```

## Outlayeriai
```{r, fig.height=4}
with(df, plot(x,y, type="l"))
```

## Outlayeriai
```{r, fig.height=4}
with(df, plot(x,y, type="l", ylim=c(-4,4)))
```

## Outlayeriai
```{r, fig.height=4}
ggplot(df, aes(x=x,y=y))+
    geom_line()
```

## Outlayeriai
```{r, fig.height=4}
ggplot(df, aes(x=x,y=y))+
    geom_line()+
    scale_y_continuous(limits=c(-4,4))
```

## Outlayeriai
```{r, fig.height=4}
ggplot(df, aes(x=x,y=y))+
    geom_line()+
    coord_cartesian(ylim=c(-4,4))
```

## `labs()`
```{r, fig.height=4}
df<- data.frame(x=1:100, y=rnorm(100))
ggplot(df, aes(x=x,y=y))+theme_bw()+
    geom_line()+ geom_smooth(se=FALSE, method = "loess")+
    coord_cartesian(ylim=c(-4,4))+
    labs(x="Laikotapris", y="Įvertis", title= "Vidutinė grąža",
         subtitle = "Šaltinis Eurostat (nama_10_q)")
```

## 1 Hands on... 
* parašykite skirptą, kuris, importuoja duomenis iš Eurostat
* apdoroja duomenis su dplyr
* nubraižo grafiką geom_line()
* Duomenys:
    * namq_10_gdp
    * Lietuvos, Latvijos ir Estijos duomenys
    * Gross domestic product at market prices 
    * Seasonally and calendar adjusted data 
    * nuo 2004 m.
    * Chain linked volumes, index 2010=100 

## 1 Hands on... 

```{r, fig.height=4, echo=FALSE,message=FALSE, warning=FALSE}
namq_10_gdp <- get_eurostat("namq_10_gdp", stringsAsFactors = FALSE)
df <- namq_10_gdp %>% filter(
    geo %in% c("EE", "LV", "LT"),
    na_item=="B1GQ",
    s_adj=="SCA",
    time>="2004-01-01",
    unit=="CLV_I10"
)

ggplot(df, aes(x=time, y=values))+
    geom_line(aes(col=geo))+
    scale_x_date(breaks = seq(min(df$time), max(df$time), by= "12 months"), date_labels = "%Y")+
    theme(axis.text.x = element_text(angle = 90, hjust = 1))+
    labs(title=paste("Real GDP in Lithuania, Latvia and Estonia, index 2010=100"), 
             subtitle="Source: Eurostat (namq_10_gdp). Calculations: Lithuanian-Economy.net", 
             x="Time", 
             y="Index")


```


## 2 Hands on... 
* parašykite skirptą, kuris, importuoja duomenis iš Eurostat
* apdoroja duomenis su dplyr
* nubraižo grafiką geom_bar()
* Duomenys:
    * gov_10a_exp
    * visos ES šalys! (28)
    * Total expenditure
    * General government
    * 2017m
    * procentais nuo BVP

## 2 Hands on... 
```{r, fig.height=4, echo=FALSE,message=FALSE, warning=FALSE}
gov_10a_exp <- get_eurostat("gov_10a_exp", stringsAsFactors = FALSE)
df <- gov_10a_exp %>% filter(cofog99=="GF02",
                             na_item=="TE",
                             sector=="S13",
                             geo %in% c("EU", "BE","BG","CZ","DK","DE","EE","IE","EL","ES","FR","HR","IT","CY","LV","LT","LU","HU","MT","NL","AT","PL","PT","RO","SI","SK","FI","SE","UK"),
                             unit=="PC_GDP",
                             time=="2017-01-01")

ggplot(data=df, aes(x=reorder(geo, values), y=values))+
    geom_bar(stat = "identity", 
             position = "dodge", 
             show.legend = FALSE,
             fill="steelblue")+
    geom_text(aes(label=values), vjust=-0.5, size=3.5)+
    labs(title=paste("Total general government expenditure on defence, 2016 (% of GDP)"), 
         subtitle="Source: Eurostat (gov_10a_exp). Calculations: Lithuanian-Economy.net", 
         x="Countries", 
         y="As % of GDP")

```  

## 3 Hands on
KNITR

## 3 Hands on
* sukurkite 2 funkcijas bruto_neto
* 2019 ir 2020 metais
* apskaičiuokite jose ITR (visi mokesčiai / darbo vietos kaina)
* nudownloadinkite Sodros draudžiamų pajamų duomenis
* nubraižykite ITR_2019 ir ITR_2020

## 3 Hands on
Pagalba:
* `min()` ir `max()` nepriima vektorių, juos reiktų pakeisti, žr ?min
* funkcijos pabaigoje sukurkite list objektą, kuriam priskirkite norimus rodiklius
* GPM įstyatymas
    * https://e-seimas.lrs.lt/portal/legalActEditions/lt/TAD/TAIS.171369
* 2019 prog VDU
    * http://finmin.lrv.lt/lt/aktualus-valstybes-finansu-duomenys/ekonomines-raidos-scenariju

## 3 Hands on
```{r, eval=FALSE}
bruto_neto <- function(x) {
        GPM_1 <- 0.20
        GPM_2 <- 0.27
        PSD <- 0.0698
        SODRA <- 0.1252
        MMA <- 555
        VDU <- 1283.2
        lubos <- 10*VDU
        NPD <- 300
        NPD_coef <- 0.15
        bruto <- x
        npd <- max(NPD - NPD_coef* max(0,(bruto - MMA)),0)
        mok_baz <- max(0,(bruto-npd))
        gpm <- ifelse(bruto<=lubos, mok_baz*GPM_1, lubos *GPM_1+(bruto-lubos)*GPM_2) 
        sodra <- min(bruto*SODRA, lubos * SODRA)
        psd <- bruto*PSD
        neto <- bruto - gpm - sodra - psd
        neto
}
```

