---
title: "Class Work 1"
author: "Justas Mundeikis"
institute: "Vilnius University (FEBA)"
date: "`r format(Sys.time(), '%Y-%m-%d')`"
output:
  html_document:
    df_print: paged
    number_sections: true
  pdf_document:
    number_sections: true
    fig_caption: yes
    includes:
      in_header: header_en.txt
---

```{r setup, include=FALSE}
knitr::opts_chunk$set(echo = TRUE, collapse = TRUE, error = TRUE, cache = FALSE, fig.pos = 'h')
library(gridExtra)
```

# Nesažiningų kauliukų Casino

## Įvadas
Šio užsiėmimo tiklsai:

* susipažinti su kai kuriomis naujomis funkcijomis
* įprasti rašyti nuosavas funkcijas
Šis užsiėmimas remiasi "Hands-On Programming with R" (Garett Grolemund)
Šio užsiėmimo metu sukonstruosime funkciją, kuri imituos sžiningo kauliuko metimą, kai galėsime mesti kauliukus ir gauti atsitiktinius skaičius. Tačiau norėdami užsidirbti daug pinigų, šiek tiek tweakinsim kauliukus, jog jie būtų labiau mūsų, t.y. Casino, naudai.


## Prisiminimui
Sukurkite obejktą "kauliukas". Priminimas: objektų pavadinimai negali prasidėti skaičiumi, $, ^ bei kitais aritmetiniais simboliais
```{r}
kauliukas <- 1:6
kauliukas
```

Siekiant sužinoti, kokius objektus jau esate sukūrę ir kurie yra R darbo atmintyje, galite naudooti `ls()` komandą (panašiaip kaip ir CLI). Jeigu norite žinoti, kokie failai yra Workspace `dir()`
```{r}
ls()
# getwd() 
# dir()
```

R atlieka vektorizuotas operacijas, todėl galime naudoti panašias komandas:
```{r}
kauliukas - 1
kauliukas * 2
kauliukas / 3
kauliukas * kauliukas
```

Tačiau atsargiai su *vector recycling*, jeigu vienas vektorius yra turmpesnis už kitą, R jį perkramtys ir panaudos tiek, kad atliktų visas reikalingas matematines operacijas.
```{r}
kauliukas + c(1,2,3)
kauliukas + c(1,2,3,4)
```

## Funkcijos

Funkcijos priima argumentus
```{r}
mean(1:6)
mean(kauliukas)
round(pi)
round(mean(kauliukas))
```

Norint galėti mesti kauliukus, galima naudotis funkcija `sample`
```{r}
sample(x=1:4, size = 2)
sample(kauliukas, size = 1)
sample(kauliukas, size = 1)
sample(kauliukas, size = 1)
sample(kauliukas, size = 1)
```

Jeigu pamirštate, kokius argumentus priima funkcija, galite naudotis `args()` funkcija
```{r}
args(round) #čia jau predefinuotas, jog apvalinimas vyktų iki 0 ženklų po kablelio
round(pi, digits=1)
round(pi, digits=2)
round(pi, digits=3)
args(sample)
sample(size=1, kauliukas)
sample(kauliukas, size=6)
sample(kauliukas, size = 6, replace = TRUE)
```

Tarkime "kauliukai" tai  išmestų dviejų kauliukų suma
```{r}
kauliukai <- sample(kauliukas, size=2, replace = TRUE)
kauliukai
sum(kauliukai)
# jeigu dabar keliskart iššauksime kauliukai:
kauliukai
kauliukai
kauliukai
#kaskart gausime jau išsaugotas kauliukai reikšmės
```

### Uždavinys
#### Užduotis
Parašykite funkciją `metimas()`, kuri išmestų ir susumuotų išmestų 2 kauliukų sumą. Priminimui:
```{r, eval=FALSE}
kauliukas <- 1:6
kauliukai <- sample(kauliukas, size=2, replace = TRUE)
sum(kauliukai)
```
#### Sprendimas

```{r}
metimas <- function(){
        kauliukas <- 1:6
        kauliukai <- sample(kauliukas, size=2, replace = TRUE)
        sum(kauliukai) #svarbu iššaukti rezultatą
}

metimas()
metimas()
metimas()
```
### Ir dar
Jeigu pakeisime funkciją iš `sample(kauliukas...` į `sample(kaulas...`
```{r}
metimas2 <- function(){
        kauliukai <- sample(kaulas, size=2, replace = TRUE)
        sum(kauliukai) 
}

metimas2()
```

Bet galime perrašyti funkciją taip
```{r}
metimas2 <- function(kaulas){
        kauliukai <- sample(kaulas, size=2, replace = TRUE)
        sum(kauliukai)
}
# funkcija neveiks nenurodant kaulas argumento
metimas2()
# dabar funkcija veiks, jeigu argumentui bus priskirtos reikšmės
metimas2(kaulas=1:4)
metimas2(kaulas=1:10)
metimas2(kaulas=100:200)
```

Jeigu norime, galime predefinuoti, kas yra "kaulas" t.y. argumentui kaulas priskirti iš anskto numatytas reikmšes
```{r}
metimas2 <- function(kaulas=1:6){
        kauliukai <- sample(kaulas, size=2, replace = TRUE)
        sum(kauliukai) #svarbu iššaukti rezultatą
}
metimas2()
```

## Grafikai
Sugeneruojame du vektorius:

* x ašį nuo -1 iki 1
* ir funkciją y=x^3
```{r}
x <-  seq(from=-1, to=1, by=0.2)
y <- x^3
```

Dabar galime nubraižyti jų grafiką
```{r, fig.height=4, fig.width=4, fig.align='center'}
plot(x,y)
```

Galime sugeneruoti ir histogramą:
```{r, fig.height=3, fig.width=9, fig.align='center'}
x <- c(1,2,2,2,2,3,3)
hist(x)
hist(x, breaks = c(0:5))
```

### Uždavinys
#### Užduotis
funkcija `rnorm()` generuoja normaliojo skirstinio skaičius. Jeigu reikia pagalbos, `?rnorm`.
Nubraižykite:

* 100 verčių iš normaliojo skirstinio, 
* kurio vidurkis =100, 
* o standartinis nuokrypis 1 
histrogramą.

Histogramos x ašies vertės turėtų būti:

* nuo mažiausios x vertės suapvalinus žemyn  
* iki didžiausios x vertės suapvalinus į viršų
* skirtumas 1

Pagalba dėl apvalinimo `?round`

#### Sprendimas
```{r, fig.height=4, fig.width=4, fig.align='center'}
x <- rnorm(n = 100, mean = 100, sd = 10)
hist(x, 
     breaks =seq(from=floor(min(x)), 
                 to=ceiling(max(x)), 
                 by=1)
)
```


### Funkcijos replikavimas (=sapply)
Grįžkime prie mūsų lošimo.

Komanda `replicate()` leidžia kartoti tam tikrą R komandą norimą kartų kiekį, arba pvz pakartoti tam tikrą verktoriu.
Pastaba `replicate(n, expr,...)= sapply(1:n, function(x) call)`
```{r}
args(replicate)
# pvz pakarotja 3 kartus komanda 1+1
replicate(3, 1+1)

#pakartojame 10 kartų metimas() funkciją
replicate(10, metimas())
```

### Užduotis
#### Uždavinys
Jeigu būtume sąžiningas Casino, kaip atrodytų daugybės metimų skirstinys (metimas= 2 išmestų kauliųkų suma)?
Pasinaudodami `replicate()` funckija, nubraižykite histogramą metimo sumų, jeigu funckija metimas būtų pakartota 10 000 kartų

#### Sprendimas
```{r}
# jeigu vidurkis vieno kauliuko:
mean(1:6)
# tai dvejų kauliukų expected value (matematinė viltis) = vidurkis
2*mean(1:6)

```

```{r, fig.height=4, fig.width=4, fig.align='center'}
skirstinys <- replicate(10000, metimas())
hist(skirstinys, breaks = seq(from=0, to=12, b=1))
```

Na bet būti sąžiningu Casino? Kur tai matyta...
Ką reikia pakeisti?

```{r}
metimas2 <- function(){
        kauliukas <- 1:6
        kauliukai <- sample(kauliukas, size=2, replace = TRUE, prob = c(rep(1/8,5), 3/8))
        #prob = c(1/8,1/8,1/8,1/8,1/8, 3/8)
        sum(kauliukai) #svarbu iššaukti rezultatą
}
```

Kaip atrodo tokių "pagerintų kauliukų" matematinės vilties skirstinys?

```{r, fig.height=4, fig.width=4, fig.align='center'}
skirstinys <- replicate(10000, metimas2())
hist(skirstinys, breaks = seq(from=0, to=12, b=1))
mean(skirstinys)
```

# Black Jack

## Įvadas

Šio užsiėmimo tiklsai:

* pasikartoti skirtingus R objektus, 
* subsetting, 
* keisti reikšmes objektuose

Šis užsiėmimas remiasi "Hands-On Programming with R" (Garett Grolemund)

## Atominai vektoriai
R'e patys duomenys neturi klases per se. Tačiau priklausymas vienai iš atominių vektorių suteikia *atomic class* savybes. Taigi iš esmės "konteineris" (vektorius) nusprendžia, kokio tipo duomenis turime. 

6 bazinės atominių vektorių klasės:

* doubles
* integers
* charackters
* logicals
* complex
* raw

### Doubles
Double yra bazinis vektoriaus tipas, kuris gali talpinti įvairius skaičius, tiek teikiamus, tiek neigiamus, tiek pilnus, nes su strumpenomis. Double yra IT srities žodis. R dažniausiai naudojamas sinonimas "nummeric". Komanda `typeof()` raportuoja koks vektoriaus tipas.

```{r}
kauliukas <- c(1,2,3,4,5,6)
kauliukas
typeof(kauliukas)
```

### Integer

Integer = pilnas skaičius

```{r}
int <- c(1L, 2L, 3L)
int
typeof(int)
```


### Charackters
Charackter vektoriai išsaugo tekstą
```{r}
first <- c(1,2,3)
first
typeof(first)
second <- c("1","2",'3')
second
typeof(second)
```

### Logicals
TRUE arba tik T bei FALSE arba tik F

```{r}
4>3
x <- 1:5
logic <- (x<4)
logic
typeof(logic)
```

### Complex ir Raw
```{r}
x <- c(1i, 2i,3i)
typeof(x)

raw(4)
x <- raw(6)
typeof(x)
```

### Atributai

Atributai yra papildoma informacija, kurią R išsaugo apie tam tikrą vektorių. Galima įsivaizduoti tai kaip meta-duominis. Komanda `attributes()` pateikia `NULL` jeigu vektorius neturi jokių atributų, alternatyviai nurodo atributus.

#### Pavadinimai
Vienas dažniausiai suteikiamų atributų - pavadinimai.




## Modifying values

```{r}
deck <- data.frame(
        face=rep(c("king", "queen", "jack", "ten", "nine", "eight", "seven", "six","five","four", "three", "two", "ace" ),times=4),
        suit=rep(c("spades","clubs", "diamonds", "hearts"),each=13),
        value=rep(13:1,4)
)

deck2 <- deck
```


```{r}
deck2$new <- 1:52
head(deck2)
deck2$new <- NULL
head(deck2)
```


Kaip pakeisti visų tūzų taškų vertes į 14?
Gal kortos nėra sumaišytos, galioja pirminė sudarymo tvarka, kur tūzai buvo 13,26,... vietose

```{r}
deck2[c(13,26,39,52),]
deck2[c(13,26,39,52),3]
deck2$value[c(13,26,39,52)]
```

```{r}
deck2$value[c(13,26,39,52)] <- c(14,14,14,14)
# arba tiesiog
deck2$value[c(13,26,39,52)] <- 14
head(deck2,13)
```

Bet kas, jeigu tūzų pozicija nėra žinoma, nes pvz, jau pasinaudojome maišymo funkcija?

```{r}
deck3 <- schuffle(deck)
head(deck3,13)
```

Galima pasinaudoti loginiu subsetting
[lentelė]

```{r}
deck3$face=="ace"
# sum susumuoja TRUE (TRUE=1), nes FALSE=0
sum(deck3$face=="ace")
# taigi taisyklė kurią galima naudoti yra subsettinge deck3$face=="ace"
deck3$value[deck3$face=="ace"] <- 14
```


Širdys

Širdžių žaidime visų kortų vertės lygios 0, visos širdžių kortos vertos 1 taško, o lapų karalienė - 13.

[Boolean operatoriai]

```{r}
deck4 <- deck
deck4$value <- 0
deck4$value[deck4$suit=="hearts"] <- 1
deck4$value[deck4$suit=="spades" & deck4$face=="queen"] <- 13
```

### Black Jack
Black jack'e visos skaitinės kortos atitinka savo skaičius, visos veidinės kortos (karalius, karalienė, bernelis) verti 10 taškų, o tūzas vertas arba 1 arba 11, priklausomai nuo bendros galutinės surinktų taškų sumos.

```{r}
deck5 <- deck
deck5$value[deck$face %in% c("king", "queen", "jack")] <- 10
# tačiau mes nežinome, kokią vertę suteikti tūzams, tai pradžiai suteikime NA
deck5$value[deck5$face=="ace"] <- NA
```

```{r}
library(pryr)
parenvs(all=TRUE)
as.environment("package:stats")

globalenv()
baseenv()
emptyenv()

parent.env(globalenv())
parent.env(baseenv())
parent.env(emptyenv())
```


```{r}
ls(globalenv())
head(globalenv()$deck,3)
```

Su `assign` galima išsaugoti norimus objektus norimoje aplinkoje

```{r}
assign("new", "Hello World", globalenv())
globalenv()$new
```


Kai R reikia ieškoti objektų (vektorių, funkcijų), R tai pradeda daryti aktyvioje aplinkoje. Dažniausiai aktyvi aplinka yra `globalenv`, bet ne visada, pvz., kai R yra pradėjęs kokią nors funkciją. `environment()` atskleidžia, kokia dabar aktyvi aplinka

```{r}
environment()
```

Jeigu R ieško objekto, pvz., funkcijos ir jos nėra aktyvioje aplinkoje, tada R ieško `globalenv` ir jeigu ten igri nėra, kyla per motinines aplinkas iki `R_emptyEnv`. 

Kai yra išsaugomas objektas, jis yra išsaugomas aktyvioje aplinkoje. Pvz dabar aktyvioje aplinkoje jau yra objektas "new" ir mes jį galime pakeisti.

```{r}
new
new <- "Hello Active"
new
```

Taigi R bet kada gali perrašyti objektus esančius aktyvioje, dažniausiai `globalEnv` aplinkoje. Tam kad nesugadinti vartotojų objektų, kai R vykdo funkcijas, funkcijos vykdymui R sukuria naują, laikiną aplinką.

```{r}
show_env <- function(){
        list(ran.in=environment(),
             parent=parent.env(environment()),
             obejcts=ls.str(environment())
        )
}

show_env()
show_env()
```

Funkcijų motininės aplinkos yra tos, kuriose šios funkcijos buvo sukurtos.

```{r}
environment(parenvs)
environment(hist)
```

Sukurkime 3 objektus, a,b,c `show_env` aplinkoje, kurie egzistuos tik tuo metu, kai veiks funkcija.
```{r}
show_env <- function(){
        a <- 1
        b <- 2
        c <- 3
        list(ran.in=environment(),
             parent=parent.env(environment()),
             obejcts=ls.str(environment())
        )
}

show_env()
```

Jeigu globalioje aplinkoje yra sukurtas objektas ir tas objektas naudojamas kaip argumentas funkcijoje, šio objekto vertė yra nukopijuojama į funkcijos runtime aplinką. Taigi jeigu Jūs turite milžinišką df, kurį naudojate funkcijoje, tai tas milžiniškas df turi būti perkopijuotas į funkcijos runtime aplinką

```{r}
foo <- "Hello World"
show_env <- function(x=foo){
        a <- 1
        b <- 2
        c <- 3
        list(ran.in=environment(),
             parent=parent.env(environment()),
             obejcts=ls.str(environment())
        )
}

show_env()
```

Pakeiskime deal funkciją
```{r}
deal <- function(){
        deck[1,]
}

# nepaisant to, jog runtime aplinkoje nėra deck, R ieško deck motininėse aplinkose ir jeigu randa, panaudoja
deal()
environment(deal)
ls.str(globalenv())
```


Galime pakeisti, jog po to, kai paimama pirma korta, deck taptų senas deck be pirmos kortos. Tačiau pakeista kaladė bus tik funkcijos sukurtoje runtime aplinkoje, o ne globalioje aplinkoje
```{r}
deal <- function(){
        card <- deck[1,]
        deck <- deck[-1,]
        card
}
```

Norint iš funkcijos pakeistą objektą priskirti `globalenv`, vėl galima pasinaudoti `assigen` funkcija

```{r}
deal <- function(){
        card <- deck[1,]
       assign("deck", deck[-1,], envir=globalenv())
        card
}
deal()
deal()
deal()
deal()
deal()
```

dabar dar reikis sutvarkyti maišymo funkciją

```{r}
DECK <- deck
```

```{r}
schuffle <- function(cards){
        random <- sample(x=1:52,size=52)
        cards[random,]
}
```



```{r}
schuffle <- function(){
        random <- sample(x=1:52,size=52)
        assign("deck", DECK[random,], envir=globalenv())
}
```


```{r}
schuffle()
deal()
deal()
deal()
```

Problema, jog DECK ir deck yra `globalenv` ir gali nutikti taip, jog mes juos perrašysime ar ištrinsime.