---
title: "Duomenų analizės įvadas"
subtitle: '2.1. dalis - R programavimas'
author: "Justas Mundeikis"
institute: "VU EVAF"
date: "`r format(Sys.time(), '%Y-%m-%d')`"
output:
 beamer_presentation:
  includes:
   in_header: header.txt
---

```{r setup, include=FALSE, error=TRUE}
knitr::opts_chunk$set(echo = TRUE, collapse = TRUE)
library(kableExtra)
```

## Turinys
\tableofcontents
# Apie R
## R istorija
- R yra S kalbos dialektas
- S kalba parašyta John Chambers et al. @Bell Labs 1976m.
- S buvo perrašyta 1988m. (v3) ir tapo labiau panaši į statistinę programą, o 1998m. išleista v4.
- R sukurtas 1991m. mokslinio darbo rėmuose (Ross Ihaka ir Robert Gentleman ) Auckland universitete (Naujoji Zelandija)
- 1993m. R pristatytas visuomenei
- 1995m. R gavo GNU licenziją

## R Istorija
- R veikia su bet kokia operacine sistema
- Didelė bendruomenė, todėl labai daug paketų ir dažni bugfix'ai
- Santykinai lengva atlikti statistines analizes, tačiau suteikia beveik neribotas galimybes norintiems programuoti savo paketus
- R yra laisva programa (*free software*) remiantis GNU Public License

## Free software
Jeigu kalbame apie "free software" turima omenyje 4 laisves

0. Laisvė naudotis programa, bet kuriuo tikslu
1. Laisvė analizuoti ir keisti programą pagal savo poreikius
2. Laisvė dalintis programos kopijomis
3. Laisvė dalintis pagerintomis kopijomis

1 ir 3 laisvėms būtina laisva prieiga prie programos kodo.
[\color{blue}Philosophy of the GNU Project](https://www.gnu.org/philosophy/philosophy.html)

## R minusai
* R remiasi 40 metų senumo programa, todėl trūksta 3D grafikų 
* Paketus kuria patys vartotojai, todėl jeigu nėra jau sukurto reikiamo funkcionalumo, reikia kurti pačiam
* Visi objektai R turi būti įkeliami į darbinę atmintį
* R nėra labai universali kalba

## R ir RStudio instaliavimas

* R reikia instaliuoti iš [\color{blue}CRAN](https://cran.r-project.org)
* Paleidžiame R 
* Tam kad būtų lengviau dirbti su R, turėti aibę papildomų funkcijų, instaliuojame [\color{blue}Rstudio](www.rstudio.com/products/rstudio/download) 
* Startuojame RStudio

## R sistema
* R susideda iš dviejų komponentų:
    * Bazinė R sistema su standartiniais paketais
    * Visų kitų paketų
```{r}
search()
```

* Dauguma R paketų saugomi CRAN (Comprehensive R Archive Network), iš kur atsisiunčiamas ir pats R
* `available.packages()` funkcija, kuri surenką visą informaciją apie ezistuojančius R paketus @CRAN
```{r}
list_packages <- available.packages()
length(list_packages)
```
* Taip pat galima instaliuoti ir paketus esančius @GitHub


## Kur rasti pagalbą
Visi susidursite su problemomis, kai kažkas neveiks kaip norite, kai R praneš apie klaidas ir kai patys nežinosite ką daryti toliau. Todėl toks "pagalbos eiliškumas": 

1. R, R paktetų, Git, GitHub dokumentacija, `help` funkcija
2. Google: Ctrl+C Ctrl+V `error code`
3. Kursiokai / Mokslo grupė
4. [\color{blue}stackoverflow.com](https://stackoverflow.com/)
5. Dėstytojas (žr. sekanti skaidrė)

## Stackoverflow
Programuotojų bendruomenė (kartais grubi ir nelabai supratinga), todėl problemą reikia aprašyti trumpai ir aiškiai:

* Antraštė turėtų būti trumpa ir aiški
* Kokius konkrečiai žingsnius atlikote
* Kokio rezultato tikitės
* Kokį rezultatą gaunate
* Kokią R versiją, kokius paketus naudojate (retai: kokia operacinė sistema)
* Visada geriausia aprašyti problemą, bei pateikti visą kodą, leidžiantį atkartoti Jūsų problemą

# R Input Output
## R Input Output

* `<-` yra priskyrimo operatorius, 
* `>` promt (CLI buvo $)
```{r}
x <- 1
print(x)
msg <- "hello world"
print(msg)
```

* Komentarai atskiriami su # viskas į dešinę nuo # ignoruojama (toje eilutėje)
```{r}
msg <- "hello world" #pirma žinute
msg # autoprint prints values without entering command print()
```
* Kai neužbaigta įvestis, R rodo +, tada arba pabaigt ivestį arba ESC


## R rezervuoti objektai

* `?reserved` komanda parodo, kokie objektų pavadinimai negali būti perrašyti
```{r}
?reserved
```
* nebent naudojamos backticks kabutes pvz.: ` `if` `
```{r, eval=FALSE}
`if` <- ...
```

## R loginiai operatoriai

```{r}
v <- c(3,1,TRUE,2+3i,0,0); t <- c(4,1,FALSE,2+3i,1,0)
```
`&` is called Element-wise Logical AND operator. It combines each element of the first vector with the corresponding element of the second vector and gives a output TRUE if both the elements are TRUE.
```{r}
print(v&t)
```

`&&` is called Logical AND operator. Takes first element of both the vectors and gives the TRUE only if both are TRUE.
```{r}
print(v&&t)
```


## R loginiai operatoriai
`|` is called Element-wise Logical OR operator. It combines each element of the first vector with the corresponding element of the second vector and gives a output TRUE if one the elements is TRUE.
```{r}
print(v|t)
```

`||` is called Logical OR operator. Takes first element of both the vectors and gives the TRUE if one of them is TRUE.
```{r}
print(v||t) 
```

`!` is called Logical NOT operator. Takes each element of the vector and gives the opposite logical value.
```{r}
print(!v)
```

## R Input Output
Operatorius ":" sukuria eiles (sequence). Tačiau yra ir komanda `seq()`
```{r}
x <- 1:5
x
#tapatu
z <- c(1,2,3,4,5)
z
# daugiau galimybių su atitinkama funkcija
y <- seq(from=5, to=10, by=0.5)
y
```

# Objektų tipai

## R objektai
R turi 5 bazinius objektų tipus / klases (*atomic classes*):

* numeric (double): 1, 4.5, -1.1...
* integer 1L, 2L, 3L (sveikas skaičius)
* complex 1i , 2i, 3i
* character: "vilnius", "amžius" (visada su kabutėmis)
* logical: TRUE /FALSE arba T/F
* su komanda typeof() galima pasitikrinti klasę

## R objektai

* Skaičius R supranta kaip `numeric` klasės objektus
* Jeigu reikia pilno skaičiaus (integer) tada skaičių reikia pabaigti su `L` raide 
* `Inf` suprantamas kaip begalybė
* NAN ("not a number"), arba  trūkstama reikšmė
```{r}
x<-2L
x
x <-2.1L
x
Inf
1/Inf
0/0
```

## R duomenų tipai
* Vektoriai
* Matricos
* Data frame
* List
* Arrays

## R duomenų atributai
R objektai gali turėti atributus:

* names, dimnames
* dimensions (e.g matricos 2x2 2x3 3x2 ir t.t.)
* class (numeric, charackter)
* length (`x <- vector(length=5)`)
* kiti vartotojo priskirti atributai
* `attributes()` leidžia nustatyti / keisti objekto atributus

## Vektorių sukūrimas

* `c()` funkcija leidžia sukurti objektų vektorius 
* `c()` iš ***c***oncatenate 
```{r}
x <- c(0.2 , 0.6) ## numeric class
x <- c(TRUE, FALSE) #logical class
x <- c(T, F) #logical class
x <- c("a", "b", "c") #character class
x <- 1:5  #integer class
x <- c(1+0i, 2+4i) #complex class
```
* galima sukurti tuščią vektorių, nurodant kokios klasės objektai jame bus ir kokia vektoriaus dimensija
```{r}
x <- vector(mode="numeric", length = 8)
x
```

## Vektorių sujungimas (*coersion*)

* jeigu su `c()` sujungiami skirtingų klasių objektai, R priskiria bendriausią klasę visiems, vektoriuje esantiems, objektams
* TRUE=1, FALSE=0
* procesas kuris vyksta vadinamas coersion
```{r}
x <- c(0.2 , "a")
class (x)
x <- c(TRUE, FALSE, 3)
class(x)
x <- c("a", TRUE, FALSE)
class(x)
```

## Vektorių sukūrimas

* Vektorius galima rankiniu būdu priskirti tam tikrai klasei 
```{r}
x<-0:5
class(x)
as.numeric(x)
as.logical(x)
as.character(x)
as.factor(x)
x <-c(0,0,1,1,2,2,3,3)
as.factor(x)
```

## Vektorių sukūrimas

* tačiau nelogiški priskyrimai generuos NAs
```{r}
x<- c("a", "b", "c")
as.numeric(x)
as.logical(x)
as.complex(x)
```

## Vektorių vardai

* Vektorių įverčiams irgi galima priskirti pavadinimus
```{r}
x <- 1:3
x
names(x) <- c("a", "b", "c")
x
str(x)
```


## Matricos

* Matricos, tai tas pats vektoriaus objektas, tačiau turintis dimensijos nustatymus
```{r}
x <- matrix(nrow = 3, ncol = 3)
x
dim(x)
attributes(x)
```

## Matricos

* Jau egzistuojančiam vektoriui galima suteikti dimensijas post factum
```{r}
v <- 1:12
v

dim(v) <-c(4,3)
v
```

## Matricos

* Matricos užpildomos stulpeliniu būdų, jeigu nenurodoma kitaip
* `?matrix` parodo funkcijos manual
```{r}
m <- matrix(1:9, nrow = 3, ncol = 3)
m
? matrix
m <- matrix(1:9, nrow = 3, ncol = 3, byrow = TRUE)
m
```

## cbind , rbind
* cbind (columnbind) ir rbind (rowbind) iš atskirų vektorių sukuria matricas
```{r}
x <-1:3
y <- 20:22
cbind(x,y)
rbind(x,y)
```

## cbind , rbind

* Tačiau jeigu vektorių dydis ne toks pats... r coersion'a 
```{r}
x <-1:3
y <- 1:5
cbind(x,y)
rbind(x,y)
```

## Matrix names

* Matricos irgi gali turėti pavadinimus, tik čia tai dimnames()
```{r}
m <-matrix(1:4, nrow = 2, ncol=2)
m
dimnames(m) <- list(c("a", "b"), c("c", "d"))
m
```

## Data frames

* Data frames naudojami laikyti tabelinius duomenis
* Iš esmės tai specialus atvejis List, kuriame kiekvienas stulpelis turi būti to paties ilgio
* Kiekvienas stulpelis gali talpinti vis kitos klasės duomenis
* Specialūs data frames atributai
- rownames
- colnames
* Dažnai sukuriamos nuskaitant duomenis pvz., `read.table()` arba `read.csv()`
* Galima pakeisti į matricą su `as.matrix()`
* Tuščią *data frame* galima sukurti su `data.frame()`

## Data frames

* Data frames naudojami laikyti tabelinius duomenis
```{r}
x <-data.frame(FName=c("Ana", "Maria", "John", "Peter"), 
               Grades=c(9,10,7,8)
)
x
nrow(x)
ncol(x)
rownames(x)
colnames(x)
```



## Data frames

* Data frames galima priskirti eilučių ir stulpelių pavadinimus
```{r}
y <- data.frame(1:3)
y

colnames(y) <- "NR"
rownames(y) <- c("alpha", "beta", "gama")
y
```

## List - sąrašas

* $[[nr]]$  nurodo list objekto numerį
```{r}
x <- list(1.2, 3L, c(TRUE, FALSE, T, F), 1+4i, 1:3) 
x
```

## List names

* List irgi gali turėti pavadinimus
```{r}
x <- list (a=1, b=(1:3), c=c("alpha", "beta" , "gamma"))
x
```

## Faktoriai

* Faktorių klasė skirta kategoriniams kintamiesiems (vardiniai, ranginiai)
* Faktoriai yra svarbūs modeliuojant bei kartais grafikams

```{r}
x <-factor(c("taip", "ne", "taip", "taip", "ne"))
x
table(x)
unclass(x)
```


## Faktoriai

* Lygiai priskiriami pagal alfabetinį eiliškumą pasirodantį vektoriuje, arba nurodoma manualiai
```{r}
x <-factor(c("girtas", "blaivus", "girtas" , "girtas" , "blaivus"),
           levels=c("girtas", "blaivus"))
x
table(x)
```

## Trūkstami skaičiai

* Trūkstami skaičiai pateikiami kaip NA
* Neapibrėžtos matematinės reikšmės NaN
* `is.na()` testuoja ar egzistuoja NA
* `is.nan()` testuoja ar egzistuoja NaN
* NAN gali turėti klases (integer, numeric)
* NaN yra NA, bet NA nėra NaN

## Trūkstami skaičiai

* `is.na()` ir `is.nan()` komandos pateikia vektorių, kuriame atspindimas testavimo rezultatas
```{r}
x <- c(1,2,NA,4,5,6)
is.na(x)
is.nan(x)

x <- c(1,2,NA,4,NaN,6)
is.na(x)
is.nan(x)
```

## Masyvai (*arrays*)

* Daugiamačiai masyvai
```{r}
a <- array(c(1:6),dim = c(3,3,2))
print(a)
```


# Duomenų importas į R

## Duomenų importas į R
Pagrindinės funkcijos, kurios padeda importuoti duomenis į R

* `read.table()`, `read.csv()`: tabelinių duomenų importavimui
* `readLines()`: nuskaityti tekstą (pvz. .txt, .html)
* `source()`: importuoti R kodo failus
* `dget()`: importuoti R kodo failus
* `load()`: importavimas išsaugotų darbolaukių (workspace)
* `unserialize()`: importavimas R objektų binarine forma

## Duomenų eksportas iš R
Pagrindinės funkcijos, kurios padeda eksportuoti duomenis į R

* `write.table(), write.csv()`
* `writeLines()`
* `dump()`
* `dput()`
* `save()`
* `serialize()`


## read.table()
Funkcijos `read.table()` pagrindiniai argumentai (`?read.table`)

* `file`: nuskaitomo failo pavadinimas turi būti nurodytas su kabutėmis pvz., `faile="data.csv"`
* `header`: loginis indikatorius, ar egzistuoja stulpelių pavadinimai
* `sep`: nudoro kaip atskirti stulpeliai
* `colClasses`: vektorius, nurodantis skirtingas stulpelių klases
* `nrows`: eilučių skaičius duomenyse
* `comment.char`: nurodo kaip žymimi komentarai faile
* `skip`: skaičius, kiek eilučių nuo viršaus praleisti
* `stringsAsFactors`: ar character variables turėtų būti pakeisti į faktorius (patrainta visada `=FALSE`)

## Praktinis intarpas
Šio praktinio interpo tiklsas: išmatuoti tinklapio veikimo / atsakymo greitį. Šis veiksmas atliekmas CLI su komanda `ping`. Surinktus duomenis importuosime į R ir apdorojus nubraižysime tinklapio reakcijos greičio histogramą.

* Pisitkrinama kur yra CLI `pwd`.
    * jeigu ne norimame darbiniame folderyje (pvz., "175" esančiame ant desktopo), tada `cd /Desktop`
    * jeigu nėra darbinio folderio (pvz., "175"), tada  `mkdir S175`
* `cd S175`

## Praktinis intarpas
* Ping komanda su nukreipimu į tekstinį failą:
```{r, eval=FALSE}
ping -flag http://... > ping-data.txt
```
* Linux:
    * `ping` kol nebus nutraukta su Ctrl+C 
    * `ping -c 200` kol surinks 200 pingų
* Windows:
    * `ping -t` kol nebus nutraukta su Ctrl+C 
    * `ping -n 200` kol surinks 200 pingų


## Praktinis intarpas
Sekantis žingsnis, su editoriumi pvz., *Sublime* išsinalaizuoti gautą failą:

* ar yra nereikalingų eilučių, kurias reiktų praleisti nuo viršaus (`skip=`)?
* ar yra antraštės (`header=`)?
* ar yra eilučių apačioje, kurių nenorim imprtuoti (`nrow=`)?
* kaip yra atskirti stulpeliai (`sep=`)?
* ar duomenys turi tam tikrą regioninį kodavimą (`fileEncoding = `)

Pastaba, jeigu nepavyko, failas yra mano Github paskyroje "ping-test.txt" (su 500 pingų)

## Praktinis intarpas
ping-test.txt atveju:

* pirmos ir antros eilutės nereikia ("PING www.lithuanian-economy.net (178.254.62.91) 56(84) bytes of data."), todėl `skip=2`
* antraščių nėra, todėl `header=FALSE`
* stulepliai atskirti SPACE, todėl `sep=" "`
* pabaigoje yra eilučių kurių nereikia. paskutinė man aktuali eilutė - 500 (502 - 2 skippintos eilutės), todėl `nrow=500`

## Praktinis intarpas

* pasitikriname kur yra R darbinė direktorija `getwd()` (CLI buvo pwd)
* jeigu direktorija bloga, keičiame su `setwd()` (CLI buvo cd)
* pvz., `setwd("/c/Users/studentas/Desktop/S175")` (reikalingos kabutės!) veikia TAB, tad padeda supildyti be klaidų
* esant teisingoje dirketorijoje, galima pasitikrinti, ar egzistuoja norimas failas su `dir()` (CLI buvo -ls)

```{r}
df <-  read.table("./duomenys_paskaitoms/ping-data.txt", 
                  skip = 2, 
                  header = FALSE, 
                  sep="", 
                  nrow=500,
                  stringsAsFactors = FALSE)
```

## Praktinis intarpas

* Pasižiūrime į pirmas 3 eilutes:
```{r}
head(df,3)
```

* ir į paskutines 3 eilutes:
```{r}
tail(df, 3)
```

## Praktinis intarpas

* Windows ir Linux išsaugomi ping duomenys gali skirtis:
* Linux'e laikas patalipintas į 8 stulepelį (laikas ir "ms" atskriti)
* Windows'e į 5 stulpelį
* Iš šio stulpelio reikia išsitraukti 6 ir 7 ženklą (pagal eiliškumą), patalpinti gautus duomenis į naują stulpelį "time", kuris prisegamas "df" pabaigoje (dešinėje)
* Jeigu pinginamas tolimas serveris ir laikas gali susidėti iš 3 ženklų, atitinkamai koreguoti į 6 ir 8 ženklą 

```{r}
df$time <- as.numeric(substr(df[,5], 6,7))
```


## Praktinis intarpas
Belieka tik nubraižyti histogramą

```{r, fig.height= 5}
hist(df$time)
```

## Praktinis intarpas
Beje, labai patogu su *Sublime* manualiai koreguoti kad ir daug eilučių turinčius failus:

* pirma manualiai ištriname nereikalingas eilutes viršuje ir apačioje
* CTRL+A užmarkiruoja visą tekstą
* CTRL+SHIFT+L įjungia editavimo modusą visų pasirinktų eilučių pabaigoje


## Tekstiniai formatai

* `dump()`, `dput()` išsaugo duomenis tekstiniu formatu kartu su meta duomenimis
* `dput()` skirtas vienam failui
* `dump()` skirtas vienam arba daugiau failų
* Tekstiniai formatai idealus naudojant VCS
* Tekstiniai formatai yra universalūs, todėl iš esmes atsparūs "zeitgeist"
* Minusas, jog tekstiniai formatai užima daugiau vietos
* `dump()` veikia gerai, kol failai nėra labai dideli (<100mb)
* Reikia patiems įsivertinti, kas yra greičiau `dump() + source()`
* ar visgi `read.table()` + visos komandos...

# R ir išorinis pasaulis

## R ir išorinis pasaulis
Kai nuskaitome failą, R naudojasi `file` funkcija, kad sudarytų ryšį su norimu failu

* file, atidaro ryšį su failu
```{r}
file
```

* description - failo pavadinimas
* open - "r" (read only), "w" (writing), "a" (appending), "rb", "wb", "ab" (binarinėje formoje)

## R ir išorinis pasaulis

* abu variantai tolygūs, nes funkcija read.table viduje naudojasi file funkcija
```{r}
con <- file("./duomenys_paskaitoms/ping-data.txt", "r")
df <- read.table(con, 
                 sep=" ", 
                 skip = 2, 
                 nrows = 500, 
                 stringsAsFactors = FALSE, 
                 comment.char = "", 
                 header = FALSE)
close(con)
df <- read.table("./duomenys_paskaitoms/ping-data.txt", 
                 sep=" ", 
                 skip = 2, 
                 nrows = 500, 
                 stringsAsFactors = FALSE, 
                 comment.char = "", 
                 header = FALSE)
```


## R ir išorinis pasaulis
Galima atidaryti ryšį ir su zipintais failais

* gzfile, atidro ryšį su .gzip failu
* bzfile, atidro ryšį su .bzip2 failu
* problematiška, jeigu zip faile ne tik nuskaitomi duomenys bet ir pvz., meta aprašas
```{r}
con <- gzfile("./duomenys_paskaitoms/census-income.data.gz")
# https://archive.ics.uci.edu/ml/datasets/Census-Income+%28KDD%29
census_data <- read.table(con, 
                          sep=",", 
                          nrows = 100, 
                          stringsAsFactors = FALSE, 
                          comment.char = "", 
                          header = FALSE)
```


## R ir išorinis pasaulis

* url, atidro ryšį su web tinklapiu
* galima nuskaityti pasirinkto tinklapio html kodą
* arba duomenis, kurie yra atviri
```{r}
con <- url("http://www.delfi.lt")
delfi_html <- readLines(con)
close(con)

# atitinka:
delfi_html <- readLines("http://delfi.lt")
```

# Subsetting

## Subsetting
Pagrindiniai operatoriai leidžiantys pasirinkti dalį R objektų

* [...] visada duoda objektą tos pačios klasės, galima pasirinkti daugiau nei vieną elementą
* [[...]] vieno elemento iš list arba dataframe pasirinkimui
* $ leidžia pasirinkti pagal pavadinimus (pagal `col.names`)
* Subsetting galimas naudajant: 
    * skaitinį indeksą
    * loginį indeksą

## Subsetting
Skaitinis indeksas
```{r}
x <- c("a", "b", "c", "d")

#skaitinis
x[1]
x[2]
x[1:3]
```

## Subsetting
Loginis indeksas

```{r}
x <- c("a", "b", "c", "d")

#loginis
x[x>"b"]
rule <- x>"b"
rule
x[rule]
```

## Subsetting

* Subsetting naudojant list objektą
* Pradžiai pasidarome šį objektą:
```{r}
x <- list(grades=1:10,
          names=c("Ana", "Maria", "John", "Peter"),
          course=c("1gr", "2gr"))
```

## Subsetting list
```{r}
x[1]
x[[1]]
x$names
x["names"]
x[["names"]]
```

## Subsetting list
```{r}
x[c(1,3)]
x[[c(1,3)]]
```

## Subsetting list
```{r}
kint <- "names"

x[kint]
x[[kint]]
x$kint
```

## Subsetting list
```{r}
x <- list(grades=1:10, 
          names=c("Ana", "Maria", "John", "Peter"), 
          course=c("1gr", "2gr"))

x[[2]]
x[[c(2,2)]]
x[[2]][[2]]
```

## Subsetting

* Subsetting naudojant matricą (i,j) 
* Subsetting su $[]$ duoda vektorių, ne matricą!

```{r}
m <- matrix(1:9, nrow=3, ncol=3)
m
m[1,1]
m[3,3]
m[2,]
m[,3]
```

## Subsetting

* Subsetting naudojant matricą (i,j) 
* Subsetting su $[]$ duoda vektorių, ne matricą, todėl drop=FALSE

```{r}
m <- matrix(1:9, nrow=3, ncol=3)
m[1,1, drop=FALSE]
m[2,, drop=FALSE]
m[,3, drop=FALSE]
```
## NA išvalymas

* Kartais duomenyse yra NA
```{r}
x <- c(1,2,3,NA,5,6,NA,8)
y <-c("a", "b", "c", NA, NA, "f", "g" , "h")

is.na(x)
trukst_vek <- is.na(x)
x[trukst_vek]
x[!trukst_vek]
x[is.na(x)] <- 0
x
```

## NA išvalymas

* complete.cases() grąžina loginį vektorių, su pozicijomis, kuriose nėra NA

```{r}
complete.cases(x,y)
x[complete.cases(x,y)]
y[complete.cases(x,y)]
```

## NA išvalymas

* Su complete.cases() galima išvalyti ir dataframe

```{r}
library(datasets)
airquality[1:6,]
airquality[complete.cases(airquality),][1:6,]
```

## NA išvalymas

* kita alternatyva: `na.omit()`
```{r}
library(datasets)
airquality[1:6,]
na.omit(airquality)[1:6,]
```

## NA išvalymas
O bet tačiau...

* O bet tačiau... ypatingai atliekant apklausas, visada nutiks taip, jog dalis respondentų neatsakys į kuriuos nors pavienius klausimus (pvz., nesupras klausimo)
* Visos obzervacijos panaikinimas gali būti labai "brangus", ypač turint nedidelį respondentų skaičių
* Todėl geriau atliekant skaičiavimus su R, funkcijoms nurodyti kaip apeiti NA
* Alternatyva, pakeisti NA pvz 0, arba vidutine kintamojo reikšme. Tačiau tai būtina protokoluoti ir nurodyti tyrime / tyrimo meta apraše

## Vektorizuotos operacijos

* R skaičiavimus atlieka vektorizuojant savo objektus
```{r}
x<- 1:5; y<-3:7; z<- 1:2

x+y
x*y
x/y

x+z
x*z
```

## Matricos
```{r}
x<-matrix(1:4,2,2); y<-matrix(rep(10,4),2,2); s<-matrix(1:2,nrow=2)
x
y
x*y
x+y
```

## Matricos
```{r}
x<-matrix(1:4,2,2); y<-matrix(rep(10,4),2,2); s<-matrix(1:2,nrow=2)

x%*%y
x%*%s
```

# R programavimas

# Valdymo struktūros

## Valdymo struktūros
Valdymo struktūros (control structures) leidžia valdyti programų veikimą, priklausomai nuo tam tikrų aplinkybių:

* `if`, `else`: testuoja tam tikrą aplinkybę
* `for`: vykdo programą tam tikrą iteracijų skaičių
* `while`: vykdo programą, kol egzistuoja tam tikros aplinkybės
* `repeat`: vykdo nesibaigiančią iteraciją
* `break`: nutraukia iteracijos procesą
* `next`: peršoka 1 iteraciją
* `return`: nutraukia funkciją

## if

```{r eval=FALSE}
## 1
if(<condition>) { # do something
}

#2
if(<condition>) { # do something
}else{# do something
}

#3
if(<condition>){ # do something
}
else if(<condition>) { # do something
}else{ # do something
}

```

## if

```{r}
x <- 5

if(x>3){
        y <- 5
}else{
        y <- 0
}

## tapatu

y <- if (x>3) {
        5
}else{
        0
}
```

## for

* for loop dažniausiai naudojami iteruoti tam tikriems veiksmams, žinant, kiek kartų iteracija turi kartotis
* galima naudoti "i" arba bet kokią kitą raidę / stringą

```{r}
for (i in 1:4){
        print(i)
}

for (values in 1:4){
        print(values)
}
```

## for

* visi šie for loops veikia vienodai
```{r}
x <- c("a", "b", "c", "d")
for (i in 1:4) {
        print(x[i])
}

for (i in seq_along(x)){
        print(x[i])
}
```

## for
* visi šie for loops veikia vienodai
```{r}
for (raide in x) {
        print(raide)
}

for(i in 1:4) print(x[i])
```

## for

* nested for loop
* retai naudojama, sunkiai suprantama, geriau nekišt nagų 

```{r}
x <- matrix(1:6, ncol=3, nrow=2)

for (i in seq_len(nrow(x))) {
        for (j in seq_len(ncol(x))) {
                print(x[i,j])
        }
}
#seq_len() 
```

## while

* while testuoja aplinkybes, jeigu ok, atlieka veiksmą, pabaigus vėl testuoja ir t.t. 
* while loop gali testis neribotą skaičių iteracijų, tad atsargiai
* galima sutikti, kai bandoma iteruoti optimizavimo uždavinius, kur while (<condition>) yra siekiama vertė

```{r}
count <-0

while(count<5){
        print(count)
        count <-count+1
}

```

## while

* pvz., čia visai neaišku, kada baigsis iteracija

```{r}
z<- 5

while(z>=3 && z<=10){
        print(z)
        #rbinom(n, size, prob)
        coin <- rbinom(1,1,0.5)
        if(coin==1){
                z<- z+1
        }else{
                z<- z-1
        }
}
```


## repeat, break, next

* repeat inicializuoja begalinės trukmės loop
* vienintelis būdas sustabdyti, su break
* pavojinga funkcija!

```{r, eval=FALSE}
x0 <- 1
tol <- 1e-8

repeat{
        x1 <- computeEstimate() #pvz kokia nors optimizavimo funkcija
        if(abs(x1-x0)<tol){
                break
        }else{
                x0 <-x1
        }
}

```

## repeat, break, next

* next komanda peršoka prie sekančios iteracijos
```{r}
for (i in 1:100) {
        if(i<=30){
                # skips the first 30
                next
                print(i)
        }
}
```

# Funkcijos

## R Funkcijos

* Užrašome savo pirmą funkciją
* Ką ji daro?
```{r}
add2 <- function(x,y){
        x+y
}

add2(3,5)
```

## R Funkcijos

* 2 funkcija
* Ką ji daro?

```{r}
above10 <- function(x){
        use <- x>10
        x[use]
}
c <- seq(1:20)
above10(c)
```

## R Funkcijos

* Patobuliname antrą funkciją: 2 argumentai ir antras standartizuotas argumentas

```{r}
above <- function(x,y){
        use <- x>y
        x[use]
}
above(c,6)
above <- function(x,y=10){
        use <- x>y
        x[use]
}
above(c)
above(c,2)
```





## R Funkcijos

* Funkcija, kuri apskaičiuoja stulpelių vidurkius:

```{r}
column_mean <- function(y){
        nc <- ncol(y)
        means <- numeric(length = nc) #creates a numeric vector
        for (i in 1:nc){
                means[i] <-mean(y[,i])
        }
        print(means)
}

library(datasets)
column_mean(airquality)
```

## R Funkcijos

* Kai kurių stulepelių nepavyko apskaičiuoti, nes kai kuriuos reikšmės NA
* na.rm=TRUE funkcijoje mean(), leidžia apskaičiuoti įverčius pašalinant NA

```{r}
column_mean <- function(y){
        nc <- ncol(y)
        means <- numeric(nc)
        for (i in 1:nc){
                means[i] <-mean(y[,i], na.rm = TRUE )
        }
        print(means)
}
column_mean(airquality)
```

## R Funkcijos apibendrinimas

* Funkcijos savaime yra R objektai, kuriuos galima perduoti kaip argumentus kitoms funkcijoms (*first class object*)
* Funkcijos gali būti *nested* viena į kitą
* Funkcijos rezultatas - paskutinė R išraiška funkcijos viduje, todel jeigu reikia `print()` kaip paskutinį funkcijos veiksmą
* *Formal arguments* - predefinuoti argumentai, tai palengvina funkcijų naudojima (pvz., `read.csv` `sep=","`)

```{r, eval=FALSE}
f <- function (<arguments>){
        #  funkcijos veikla
}
```

## R Funkcijos *matching*

* Pozicinis vs leksinis, dalinis funkcijų argumentų *matching*
* Leksikinis pilnas *matching*
* Leksikinis dalinis, bet unikalus *matching*
* Pozicinis *matching*


```{r}
# sd(x, na.rm = FALSE)
data <- rnorm(100)

sd(data)
sd(x=data)
sd(x=data, na.rm = TRUE)
sd(na.rm = TRUE, x=data)
sd(na.rm = TRUE, data)
```


## R Funkcijos *matching*

* Pozicinis vs leksinis, dalinis funkcijų argumentų *matching*
    * Leksikinis pilnas *matching*
    * Leksikinis dalinis, bet unikalus *matching*
    * Pozicinis *matching*
* Patarimas bent jau pradžioje išrašykite argumentus su jų apibrėžimu, padeda greičiau išmokti ir padarysite mažiau klaidų

```{r}
args(lm)
```

## R Funkcijos
PVZ:
```{r, eval=FALSE}
mydata <- data.frame(x=rnorm(200), y=rnorm(200))

# plot demonastracija rankiniu būdų
lm(data=mydata, y~x, model = FALSE, 1:100)
lm(y~x, data=mydata, 1:100, model = FALSE)
lm(y~x, dat=mydata, 1:100, mod = FALSE)
lm (formula= "y~x", data=mydata, subset=1:100,model = FALSE)
plot(lm(formula= "y~x", data=mydata, subset=1:100,model = FALSE))
```

## R Funkcijos - Lazy evaluation

* *Lazy evaluation* reiškia, jog argumentai funkcijoje panaudojami tada, kai ir jeigu, jų reikia

```{r, error=TRUE}
f<-function(a,b){
        a^2
}
f(2) # positional matching a=2

f <- function(a,b){
        print(a)
        print(b)
}
f(10)  #positional matching a=10
```

## R Funkcijos - ...

* `...` indikuoja argmentus, kurie perduodami kitai funkcijai
* *Generic functions* naudoja ... *methods* (šiuo metu nesvarbu...)

```{r fig.width=8, fig.height=3.5}
mydata <- data.frame(x=rnorm(200), y=rnorm(200))
myplot <- function(x,y,type="l",...){
        plot(x,y,type=type,...)
}
par(mfrow=c(1,2))
plot(mydata$x, mydata$y)
myplot(mydata$x, mydata$y)
```


## R Funkcijos - ...

* ...  arba kai funkcija negali žinoti, kokie argumentai bus pateikti, arba kiek jų
* Tačiau po jų, būtina teisingai išrašyti argumentus
```{r}
args(paste)
args(cat)

paste("a", "b", "c", sep = ",")
paste("a", "b", "c", se = ",")
```



# Data ir laikas

## Data ir laikas

* Datos turi Date klasę
* Laikas gali būti POSIXct arba POSIXlt klasės
* Data išsaugoma kaip dienų skirtumas lyginant su 1970-01-01
* Laikas išsaugomas kaip sekundžių skirtumas lyginant su 1970-01-01


## Data ir laikas

* Character string su data galima paversti į datos klasės objektą
```{r}
x <- as.Date("2019-03-27")
print(x)
class(x)
unclass(x)
```

## Data ir laikas

* Laikas gali būti POSIXct arba POSIXlt klasės
* POSIXct išsaugo laiką kaip skaičių
* POSIXlt išsaugo laiką kaip *list* su daug papildomos informacijos
* Naudingos funkcijos
* `weekdays`
* `months`
* `quarters`

## Data ir laikas

```{r}
x <- Sys.time()
print(x)
class(x)
p <- as.POSIXlt(x)
class(p)
unclass(p)
names(unclass(p))
p$sec
unclass(p)
```

## Data ir laikas

* Komanda strptime padeda iš *charackter string* nuskaityti datą
* Praktikoje patartina geriau naudotis paketai tokiais kaip *lubridate*, *zoo*
```{r}
datestring <- c("2019 January 21, 21:15","2019 February 14, 14:14")

x <- strptime(datestring, format="%Y %B %d, %H:%M")
print(x)
class(x)

# bet ne su lietuviškais pavadinimais
datestring <- c("2019 Sausis 21, 21:15","2019 Vasaris 14, 14:14")
x <- strptime(datestring, format="%Y %B %d, %H:%M")
print(x)
```


## Data ir laikas

* Su datomis galima pasižaisti:
```{r, error=TRUE}
x <- as.Date("2019-03-27")
class(x)

y <- strptime("2019 January 21, 21:15", format="%Y %B %d, %H:%M")
class(y)
x-y

as.POSIXct(x)-y
as.POSIXlt(x)-y

```


## Data ir laikas

* POSIX atpažįsta laiko zonas ir t.t.
```{r}
x <- as.Date("2016-02-28"); y <- as.Date("2016-03-01")
y-x
x <- as.Date("2016-02-28"); y <- as.Date("2016-02-29")
y-x

lt <- as.POSIXct("2019-02-27 08:00:00", tz = "EET")
us <- as.POSIXct("2019-02-27 08:00:00", tz = "EST")
us-lt
```

# Tvarkingas kodavimas

## Tvarkingas kodavimas

* Visada rašykite kodą su (plain text) editoriumi
* Naudokite *identing* (8 spaces) (CRTL+I @R)
* Max eilučių ilgis: 80 ženklų
* Apribokite funkcijas: 1 funkcija - 1 operacija



